ACORDAO-COMPLETO-2346646

ACÓRDÃO 895/2019 ATA 12/2019 - PLENÁRIO

VISTOS, relatados e discutidos estes autos de recurso de reconsideração interposto pelo Ministério Público junto ao TCU, na pessoa do Procurador Júlio Marcelo de Oliveira, contra o Acórdão 1716/2012-TCU-Plenário;
	ACORDAM os ministros do Tribunal de Contas da União, reunidos em sessão do Plenário, diante das razões expostas pelo relator, em:
9.1. conhecer do recurso de reconsideração, com fundamento nos arts. 32 e 33 da Lei 8.443/1992, e, no mérito, dar-lhe provimento parcial, para tornar insubsistente o item 9.2 do Acórdão 1716/2012-TCU-Plenário, em relação aos responsáveis Henrique Pizzolatto e Cláudio de Castro Vasconcelos e à empresa DNA Propaganda Ltda.;
9.2. julgar irregulares as contas dos responsáveis Henrique Pizzolatto (XXX.719.659-XX) e Cláudio de Castro Vasconcelos (XXX.377.641-XX) e da empresa DNA Propaganda Ltda. (17.397.076/0001-03) , com fundamento no art. 16, inciso III, alínea "d", 19, caput, e 23, inciso III, da Lei 8.443/1992, /c com arts. 1º, inciso I, 209, inciso II, e 210 e 214, inciso III, do Regimento Interno;
9.3. condenar, solidariamente, os responsáveis abaixo mencionados ao pagamento das importâncias descritas, com a fixação do prazo de 15 (quinze) dias, a contar da notificação, para comprovar, perante o Tribunal (art. 214, inciso III, alínea "a", do Regimento Interno) , o recolhimento da dívida aos cofres do Banco do Brasil S/A, atualizada monetariamente e acrescida dos juros de mora, calculados a partir das datas especificadas, até a data do recolhimento, na forma prevista na legislação em vigor:
9.3.1. Cláudio de Castro Vasconcelos e DNA Propaganda Ltda.:
	Data
	Valor (R$) 

	15/5/2002
	27.264,63

	23/9/2002
	233.634,09

	24/9/2002
	50.999,18

	4/10/2002
	54.777,06

	15/10/2002
	84.272,40

	18/11/2002
	434.862,33

	2/12/2002
	208.448,69

	30/12/2002
	203.996,74

09
	9.3.2. Henrique Pizzolato, Cláudio de Castro Vasconcelos e DNA Propaganda Ltda.:
	Data
	Valor (R$) 

	31/3/2003
	19.090,32

	30/5/2003
	57.704,75

	15/8/2003
	14.046,22

	1/9/2003
	156.702,60

	30/9/2003
	1.512,86

	22/10/2003
	242.217,97

	3/11/2003
	82.175,69

	1/12/2003
	316.239,73

	20/1/2004
	264.894,00

	30/1/2004
	207.733,51

	16/2/2004
	10.885,64

	30/3/2004
	1.470,00

	30/4/2004
	9.341,47

	17/5/2004
	5.955,30

	15/6/2004
	19.397,62

	30/6/2004
	10.072,92

	15/7/2004
	3.865,05

	4/8/2004
	16.158,33

	13/8/2004
	100.000,00

	16/8/2004
	44.358,30

	30/8/2004
	163.039,85

	30/9/2004
	24.756,90

	29/10/2004
	26.289,48

	16/11/2004
	888.514,73

	29/11/2004
	76.808,57

	29/12/2004
	698,26

	31/1/2005
	36.729,00

	3/2/2005
	1.764,00

	14/2/2005
	10.869,30

	28/2/2005
	23.165,94

	14/3/2005
	10.297,52

	31/3/2005
	73.259,48

	16/5/2005
	1.835,42

	14/6/2005
	1.835,42

	9.4. aplicar aos responsáveis Henrique Pizzolatto, Cláudio de Castro Vasconcelos e  DNA Propaganda Ltda. multa individual prevista no art. 57 da Lei 8.443/1992, no valor de R$ 400.000,00 (quatrocentos mil reais) , fixando-lhes o prazo de 15 (quinze) dias, a contar da notificação, para que comprovem, perante o Tribunal (art. 214, III, alínea "a" do Regimento Interno) , o recolhimento aos cofres do Tesouro Nacional dos valores atualizados monetariamente, desde a data do acórdão até a do efetivo pagamento:
	9.5. autorizar a cobrança judicial da dívida, caso não atendidas a notificação, na forma do art. 28, inciso II, da Lei 8.443/1992;
9.6. autorizar, desde logo, caso solicitado e o processo não tenha sido remetido para cobrança judicial, o pagamento das dívidas em até 36 parcelas mensais e consecutivas, nos termos do art. 26 da Lei 8.443/1992, c/c o art. 217 do Regimento Interno/TCU, fixando-se o vencimento das primeiras parcelas em 15 (quinze) dias, a contar do recebimento da notificação, e o das demais a cada 30 (trinta) dias, devendo incidir sobre cada valor mensal os correspondentes acréscimos legais, na forma prevista na legislação em vigor, sem prejuízo de alertar os responsáveis de que a falta de comprovação do recolhimento de qualquer parcela implicará o vencimento antecipado do saldo devedor;
9.7. encaminhar cópia da deliberação à Procuradoria da República no Distrito Federal, nos termos do art. 16, § 3°, da Lei 8.443/1992;
9.8. determinar à SecexFazenda que promova a juntada de cópia da decisão às prestações de contas do Banco do Brasil S/A dos exercícios de 2001 a 2005 (TCs Processo 009.744/2002-0, Processo 014.060/2003-5, Processo 008.925/20048, Processo 014.194/2005-5 e Processo 017.329/2006-0) ;
9.9. dar ciência da deliberação ao recorrente, aos responsáveis e ao Banco do Brasil S/A.

Recurso de reconsideração contra deliberação que julgou regulares com ressalva contas de gestores do Banco do Brasil S/A, em razão de irregularidades em contratos de prestação de serviços de publicidade.

Banco do Brasil S.A.

3. Recorrente: Ministério Público junto ao TCU, na pessoa do Procurador Júlio Marcelo de Oliveira (XXX.727.691-XX).

Augusto Nardes.

13.1. Ministros presentes: José Mucio Monteiro (Presidente), Walton Alencar Rodrigues, Benjamin Zymler, Augusto Nardes, Aroldo Cedraz, Raimundo Carreiro, Ana Arraes e Vital do Rêgo (Relator).
13.2. Ministro que alegou impedimento na Sessão: Augusto Nardes.
13.3. Ministro-Substituto convocado: Augusto Sherman Cavalcanti.
13.4. Ministros-Substitutos presentes: Marcos Bemquerer Costa e Weder de Oliveira.

ACORDAO-COMPLETO-2418069

Acórdão 2171/2020 - Plenário

VITAL DO RÊGO

Ministra Ana Arraes.

Em exame, recurso de reconsideração interposto pelo Ministério Público junto ao TCU, na pessoa do Procurador Júlio Marcelo de Oliveira, contra o Acórdão 1716/2012-TCU-Plenário.
2.	A matéria foi submetida em duas oportunidades ao exame da Secretaria de Recursos e do Parquet de Contas, tendo em vista a apresentação intempestiva das contrarrazões recursais por um dos responsáveis. Tais manifestações integrarão o presente relatório.
3.	Assim, adoto como parte do relatório a primeira manifestação da Secretaria de Recursos, a seguir transcrita (peça, 83) , que contou com o aval dos titulares do corpo diretivo daquela unidade especializada (peças 84 e 85) :
INTRODUÇÃO
Trata-se de recurso de reconsideração (peça 21) interposto pelo Ministério Público junto ao TCU, na pessoa do Procurador Júlio Marcelo de Oliveira, contra o Acórdão 1716/2012-TCU-Plenário (peça 11) .
HISTÓRICO
O processo teve origem como representação, posteriormente convertida em tomada de contas especial pelo Acórdão 1876/2005-TCU-Plenário (peça 3, p. 139-141) , tendo por objeto irregularidades observadas em contratos (peça 1, p. 2 e 29) de prestação de serviços de publicidade celebrados pelo Banco do Brasil S.A. com a agência DNA Propaganda Ltda., ocorridas nos exercícios de 2001 a 2005. 
1.1. Ao apreciar o feito, o Tribunal julgou as contas regulares com ressalva, entendendo, em síntese, ser possível o recebimento de bonificações de volume por agências de publicidade, sem repasse dessa vantagem ao Banco do Brasil, notadamente ante a superveniência da Lei 12.232/2010. O acórdão recorrido foi assim ementado:
Sumário: Tomada de contas especial. Publicidade. Ausência de repasse de bônus de volume. Superveniência da Lei 12.232/2010. Afastamento das irregularidades. Contas regulares com ressalva. (grifou-se) 
1.2. A parte dispositiva da decisão apresenta o seguinte teor:
9.1. levantar o sobrestamento das presentes contas;
9.2. julgar regulares com ressalva as presentes contas e dar quitação aos responsáveis, com fundamento nos arts. 1º, inciso I; 16, inciso II; 18 e 23, inciso II, da Lei 8.443/1992, c/c os arts. 1º, inciso I; 208 e 214, inciso II, do Regimento Interno; 
9.3. determinar à Secex-2 a juntada de cópia da presente decisão, acompanhada do relatório e do voto que a fundamentaram, bem como de outras peças e análises que a unidade técnica entender pertinentes para a formação de juízo acerca dos fatos, aos autos dos processos TCProcesso 009.744/2002-0, TC-Processo 014.060/2003-5, TC-008.925/2004-8, TC-Processo 014.194/2005-5 e TCProcesso 017.329/2006-0, relativos, respectivamente, às prestações de contas do Banco do Brasil S.A. dos exercícios de 2001, 2002, 2003, 2004 e 2005, a fim de avaliar possível omissão dos responsáveis pelo Banco do Brasil, Srs. Henrique Pizzolato, Cláudio de Castro Vasconcelos e Renato Luiz Belineti Naegele, no dever de fiscalizar o contrato celebrado entre o Banco e a empresa DNA Propaganda Ltda.;
9.4. encaminhar cópia do presente acórdão, bem como do relatório e do voto que o fundamentaram, aos responsáveis e ao Banco do Brasil S.A.;
9.5. arquivar os presentes autos.
1.3. O MP/TCU busca a reconsideração do acórdão, para que as contas sejam julgadas irregulares, com imputação de débito e aplicação de multa aos seguintes responsáveis: 
	a)	Renato Luiz Belineti Naegele (CPF XXX.076.621-XX) , ex-Diretor de Marketing e Comunicação do Banco do Brasil S/A;
	b)	Henrique Pizzolato (CPF XXX.719.659-XX) , ex-Diretor de Marketing e Comunicação do Banco do Brasil S/A;
	c)	Cláudio de Castro Vasconcelos (CPF XXX.377.641-XX) , ex-Gerente Executivo de Propaganda, subordinado à Diretoria de Marketing e Comunicação;
	d)	DNA Propaganda Ltda. (CNPJ 17.397.076/0001-03) .
1.4. Como o recurso tende a agravar a situação dos responsáveis, foi oportunizado o oferecimento de contrarrazões, nos termos do art. 283 do RI/TCU. Exceto quanto ao Sr. Renato Luiz Belineti Naegele, que se manteve silente (cf. § 8, infra) , a notificação foi atendida pelos demais responsáveis.
1.5. Relativamente à quantificação do débito, o Acórdão 1876/2005-TCU-Plenário (peça 1, p.  139-141) , que determinou a conversão dos autos em TCE, também incluía fatos ocorridos no exercício de 2001. Como as contas do Banco do Brasil referentes a esse exercício já haviam sido julgadas, os débitos correspondentes passaram a ser tratados em recurso de revisão interposto pelo MP/TCU no próprio processo de contas ordinárias (cf. §§ 19 e 25 da instrução de peça 5, p. 103-109) . As contas de 2001 encontram-se sobrestadas, aguardando o desfecho desta TCE e da contida no TC Processo 019.018/2005-0 (cf. despacho da Ministra Ana Arraes, peça 118 do TC Processo 009.744/2002-0) . 
1.6. Os valores em discussão nesta etapa processual apresentam a seguinte composição:
	a)  Responsáveis solidários: Renato Luiz Belineti Naegele, Cláudio de Castro Vasconcelos e DNA Propaganda Ltda.: 
	Data
	Valor (R$) 

	15/5/2002
		27.264,63
	
	23/9/2002
		233.634,09
	
	24/9/2002
		50.999,18
	
	4/10/2002
		54.777,06
	
	15/10/2002
		84.272,40
	
	18/11/2002
		434.862,33
	
	2/12/2002
		208.448,69
	
	30/12/2002
		203.996,74
	
	b)  Responsáveis solidários: Henrique Pizzolato, Cláudio de Castro Vasconcelos e DNA Propaganda Ltda.: 
	Data
	Valor (R$) 
	Data
	Valor (R$) 

	31/3/2003
		19.090,32
		4/8/2004
		16.158,33
	
	30/5/2003
		57.704,75
		13/8/2004
		100.000,00
	
	15/8/2003
		14.046,22
		16/8/2004
		44.358,30
	
	1/9/2003
		156.702,60
		30/8/2004
		163.039,85
	
	30/9/2003
		1.512,86
		30/9/2004
		24.756,90
	
	22/10/2003
		242.217,97
		29/10/2004
		26.289,48
	
	3/11/2003
		82.175,69
		16/11/2004
		888.514,73
	
	1/12/2003
		316.239,73
		29/11/2004
		76.808,57
	
	20/1/2004
		264.894,00
		29/12/2004
		698,26
	
	30/1/2004
		207.733,51
		31/1/2005
		36.729,00
	
	16/2/2004
		10.885,64
		3/2/2005
		1.764,00
	
	30/3/2004
		1.470,00
		14/2/2005
		10.869,30
	
	30/4/2004
		9.341,47
		28/2/2005
		23.165,94
	
	17/5/2004
		5.955,30
		14/3/2005
		10.297,52
	
	15/6/2004
		19.397,62
		31/3/2005
		73.259,48
	
	30/6/2004
		10.072,92
		16/5/2005
		1.835,42
	
	15/7/2004
		3.865,05
		14/6/2005
		1.835,42
	
EXAME DE ADMISSIBILIDADE
O recurso foi admitido pelo Relator, Ministro Aroldo Cedraz (despacho de peça 33) , nos termos propostos pela Serur (peça 24) , suspendendo-se os efeitos dos itens 9.2 a 9.5 da deliberação recorrida. 
1.7. Em contrarrazões, os responsáveis Henrique Pizzolato (peça 62) e Cláudio de Castro Vasconcelos (peça 68) alegam a intempestividade do recurso. Afirmam que foi interposto no último dia de prazo, mas às 18h55min, "quando o expediente do serviço de protocolo do Tribunal de Contas da União já deveria estar encerrado". 
1.8. Acrescentam que, nos termos da Portaria TCU 141/2009, o funcionamento do protocolo se encerra às 18 horas para o público externo e o mesmo horário deve ser observado pelo público interno, pois "em um regime democrático de direito, as regras valem para todos, e, se um recurso do particular não pode ser aceito após as 18h, também não poderá sê-lo um recurso apresentado pelo Ministério Público".
1.9. Quanto à preliminar, de fato o tratamento para prática de atos processuais deve ser isonômico. Por outro lado, deixar de conhecer do recurso do MP/TCU, por essa circunstância, seria, no caso concreto, formalismo em excesso e sem nenhum proveito aos responsáveis. 
1.10. Com efeito, em outro processo sobre o mesmo tema da apropriação de bônus de volume por agências de publicidade (TC Processo 020.081/2005-7) , o Ministério Público interpôs, e foi conhecido pelo Relator, recurso de revisão (art. 35 da Lei 8.443/1992) , que tem prazo de cinco anos para ser apresentado. Sobre o mesmo tema, também no TC Processo 019.476/2010-0 foi conhecido recurso de reconsideração interposto no prazo adicional de 180 dias previsto no art. 32, parágrafo único, da Lei 8.443/1992, c/c o art. 285, § 2°, do RI/TCU, tendo esta unidade técnica proposto seu recebimento como recurso de revisão.
1.11. Como se nota, mesmo que se considerasse o recurso intempestivo em 55 minutos (deveria ter sido interposto até as 18 horas) - o que se afigura de excessivo rigor, pois não é essa a prática adotada pelo TCU -, ainda assim seria possível aplicar o instituto da fungibilidade recursal e conhecê-lo como recurso de revisão. Com isso, a situação dos responsáveis em nada se alteraria, porquanto o conhecimento do recurso continuaria viável, de uma ou outra forma, passando-se de igual modo à análise do mérito. 
1.12. Por esse motivo, reitera-se a proposta preliminar de admissibilidade do recurso em exame (peça 24) , acatada pelo Relator (peça 33) , sem prejuízo do posterior exame das demais preliminares suscitadas, relacionadas à coisa julgada administrativa e à não incidência da Súmula 347 do STF.
EXAME DE MÉRITO
I. RAZÕES DO RECURSO
O Ministério Público busca a condenação dos responsáveis pelas seguintes irregularidades: 
	a) recebimento, pela agência, de valores cobrados de fornecedores a título de bônus de volume, vantagens essas que seriam de titularidade do Banco do Brasil;
	b) incidência da comissão da agência sobre esses mesmos valores, sem subtrair da base de cálculo a bonificação de volume recebida indevidamente;
	c) fragilidade no acompanhamento e fiscalização do contrato pelo Banco do Brasil, acarretando a responsabilidade dos agentes que detinham referida atribuição (titulares da Diretoria de Marketing e da Gerência Executiva de Propaganda, subordinada àquela diretoria) . 
1.13. No recurso, o MP/TCU admite que a Lei 12.232/2010 buscou respaldar a conduta inquinada neste processo, em seu art. 18, assim como previu, no art. 20, a aplicação retroativa da norma aos efeitos pendentes de contratos já findos. Afirma, no entanto, que "esses dois artigos de lei padecem de grave inconstitucionalidade e não podem, em hipótese alguma, nortear as relações jurídicas do cotidiano da Administração Pública". 
1.14. Sobre o art. 18, alega que o Poder Público não pode renunciar à percepção de bônus de volume, sob pena de ofensa ao princípio da economicidade. 
1.15. Quanto ao art. 20, sustenta que a aplicação retroativa da lei viola a proteção que a Constituição Federal confere ao ato jurídico perfeito.
1.16. Afirma, ainda, que o TCU pode pronunciar a inconstitucionalidade dessas disposições, com base na Súmula 347 do STF.
1.17. Também reconhece que a partir do Acórdão 3233/2010-TCU-Plenário o Tribunal, revendo entendimento anterior, passou a considerar que a referida lei pacificava a questão da titularidade do bônus de volume, pois expressamente admitiu ser vantagem concedida às agências de publicidade pelos veículos de comunicação, em relação jurídica diversa daquela mantida pela agência com a Administração. Nesse sentido, transcreve trecho do voto do Ministro Marcos Vilaça, relator do acórdão, para, após, expressar sua divergência, nos seguintes termos:
A respeito, o Ministério Público entende, com as vênias de estilo, que o nobre ministro partiu, no aludido voto, de premissa equivocada, visto que o bônus de volume não pode ser visto como parte da comissão das agências. (...) 
No mercado publicitário, o consumidor final (no caso, a Administração Pública) deve ser premiado com o bônus de volume, pois é este quem incorre nas despesas. A fidelidade é, em última instância, do anunciante, e só secundariamente da agência.
1.18. Em defesa de que o legítimo titular da bonificação de volume é o anunciante, e não as agências de publicidade, invoca, ainda, os princípios da supremacia do interesse público e da moralidade administrativa.
1.19. Quanto à supremacia do interesse público, aduz, em síntese, que "o interesse particular das agências não pode, em hipótese alguma, preponderar. (...) Não é o Poder Público quem deve se submeter às normas do mercado publicitário para satisfazer as suas necessidades, mas o mercado publicitário, caso queira contratar com a Administração Pública, que deve se submeter às normas de ordem pública". "Ante o enorme montante de recursos despendido pela Administração Pública no setor publicitário, é lógico e esperado que esta obtenha descontos e bonificações, sendo contrário ao interesse público que as agências de publicidade se apropriem destes valores".
1.20. Sobre o princípio da moralidade, afirma, essencialmente, que a Lei 12.232/2010 incorre em "evidente contrariedade à ordem moral, ao prever, em seu artigo 18, que os frutos resultantes dos planos de incentivo por veículo de divulgação constituem, para todos os fins de direito, receita própria da agência".
1.21. Em função desses argumentos, pleiteia o julgamento pela irregularidade das contas dos agentes públicos arrolados no processo, assim como a condenação desses agentes em débito, solidariamente com a empresa DNA Propaganda Ltda.
II. CONTRARRAZÕES RECURSAIS
Oferecidas por Henrique Pizzolato (peças 62 e 70) : 
1.22. O responsável, ex-Diretor de Marketing e Comunicação do Banco do Brasil, defende a manutenção do acórdão recorrido, alegando, em contrarrazões: 1) a legalidade da apropriação do bônus de volume pelas agências de publicidade, invocando a constitucionalidade da Lei 12.232/2010 e a validade dos precedentes do Tribunal sobre a matéria; 2) a ausência de responsabilidade atribuível ao responsável, que, segundo afirma, não se beneficiou dos valores em discussão nos autos nem tinha o dever funcional de fiscalizar a execução do contrato.  
1.23. Os seguintes argumentos fundamentam essas conclusões:
Constitucionalidade da Lei 12.232/2010:
1.24. Contrapondo-se ao entendimento do MP/TCU, aduz que a lei cumpriu validamente seu rito de formação (aprovação pelo Congresso e sanção presidencial) e que nenhuma objeção à validade da norma foi oposta "em nenhum momento, por ocasião do julgamento de todos os processos sobre os quais o TCU já decidiu".
Ausência de responsabilidade atribuível ao recorrente:
1.25. Afirma que "entre suas funções como Diretor de Marketing e Propaganda do Banco do Brasil não se inseria a de assinar ou autorizar ou ainda realizar pagamentos". Logo, "não pode ser responsabilizado por despesas para as quais não deu causa". 
1.26. Acrescenta que pelas normas do Banco, não era da alçada de sua área - e sim da Diretoria de Logística - o acompanhamento e fiscalização de contratos de publicidade. 
1.27. Também invoca os termos do LIC 156.65-1-1 e da LIC 156.80-1-1, como evidência, respectivamente, de que a responsabilidade pelo acompanhamento dos contratos no Banco do Brasil era da Diretoria de Logística e não havia atribuição similar nas responsabilidades da Diretoria de Marketing (essas normas são transcritas nas contrarrazões e apresentadas em seu inteiro teor, acompanhando o recurso) .
1.28. Enfatiza que, "pelas normas do Banco, a Diretoria de Marketing e Propaganda e nenhuma de suas gerências, não era à época da ocorrência, e tampouco é agora, responsável pela fiscalização ou mesmo pelo acompanhamento de contratos". 
1.29. Quanto à Ordem de Serviço 11/2004 (que definiu a responsabilidade pela fiscalização dos contratos geridos pela Diretoria de Marketing e Comunicação, peça 3, p. 38) afirma que "nesse documento não consta sequer a assinatura da área do Banco responsável pelo acompanhamento e fiscalização dos contratos, ou seja, a Diretoria de Logística. Isso quer dizer que não houve delegação de competência para que outra área cuidasse dessa atribuição". 
1.30. Observa, ainda, que os signatários da Ordem de Serviço 11/2004 não detinham "competência para retirar uma atribuição que, pelas normas do Banco, era da Diretoria de Logística"; que "tal documento deveria ter sido submetido ao Diretor de Marketing e Propaganda, mas não o foi" e que o "defendente jamais concordaria com os seus termos, pois sua Diretoria não poderia assumir atribuições que eram de outro setor", por contrariedade ao princípio da segregação de funções. 
1.31. Reafirma, no aditamento às contrarrazões (peça 70) , que a Diretoria de Marketing e Comunicação firmou o ajuste objeto desta TCE, mas, "em virtude do princípio da segregação de funções, não caberia ao setor encarregado da contratação (...) assumir ao mesmo tempo a responsabilidade pela gestão e fiscalização".
1.32. Cita, em reforço, o teor do "Livro de Instruções Codificadas (LIC) n° 5500 - Livro 091", do Banco do Brasil, que cuidava da "Especificação de Serviços e Administração de Contratos". Aduz que referida instrução era clara ao estabelecer que, em seu item 04.1, que "as funções de contratação, administração e pagamento devem ser desempenhadas por equipes distintas". 
1.33. Enfatiza que havia, portanto, "norma interna no Banco disciplinando o controle dos contratos" e que "a norma que disciplinava as atribuições da Diretoria de Marketing e Comunicação, e, por consequência, das suas gerências, também não lhe atribuía qualquer responsabilidade em relação ao controle de contratos. Suas atribuições eram outras, muito distintas". 
1.34. Pleiteia, enfim, o afastamento da solidariedade que lhe foi atribuída, argumentando que os valores questionados foram pagos às agências, conforme a prática de mercado e o próprio entendimento institucional do Banco do Brasil, e apenas as agências se beneficiaram. A conduta do administrador "não foi dolosa, culposa ou de qualquer modo repreensível", razão porque não deve ser responsabilizado. Afinal, "se o defendente não usufruiu qualquer benefício dessas importâncias, e se os recursos não se destinavam ao Banco do Brasil, como exigir dele reparação solidária com as empresas que se beneficiaram?" 
Legitimidade da apropriação do bônus de volume pelas agências de publicidade:
1.35. Quanto ao mérito, alega que a concessão de bônus de volume é "prática instituída de forma voluntária pelos fornecedores em favor exclusivo das agências"; que o bônus de volume compõe os "planos de incentivo" cobertos pelas Normas Padrão da Atividade Publicitária e, por ser uma prática do mercado publicitário há décadas em benefício das agências de publicidade, não se inseria no rol das vantagens previstas no item 2.5.11 do contrato do Banco com a agência [2.5.11 do contrato celebrado em 2000, e 2.7.4.6 do contrato assinado em 2003, cf. peça 1, p. 6 e 32]. 
1.36. Afirma, ainda, que "os descontos e bonificações que deveriam ser repassados ao Contratante eram aqueles decorrentes das negociações sobre os preços dos produtos e serviços junto aos fornecedores"; e que "o bônus de volume não se insere nessas condições, pois independe de qualquer negociação com os fornecedores de materiais e prestadores de serviço para sua concessão"; "não é, portanto, dinheiro que tenha sido subtraído do Banco e que, em virtude disso, pudesse dar ensejo à restituição".
Validade dos precedentes do TCU sobre a matéria:
1.37. Argumenta, também, que a questão do bônus de volume foi devidamente apreciada pelo TCU em voto proferido pelo Ministro Marcos Vilaça, no Acórdão 3233/2010-TCU-Plenário. Aduz que naquela oportunidade o Tribunal, acolhendo voto do revisor, Ministro Benjamin Zymler, modificou a redação original do item 9.1.3.7.1 do Acórdão 2062/2006-TCU-Plenário, para excluir a alusão que era feita a bônus de volume, "justamente porque já contemplado na Lei 12.232/2010 como remuneração das agências de publicidade".
1.38. Em especial quanto aos artigos 18 e 20 da Lei 12.232/2010, afirma que o Acórdão 3233/2010-TCU-Plenário aceitou a validade desses dispositivos, em decisão unânime, aplicada também no Acórdão 638/2012-TCU-Plenário. Daí ser "equivocada a representação do Ministério Público".
Contrarrazões de Cláudio de Castro Vasconcelos (peças 68 e 69) :
1.39. Em contrarrazões apresentadas pelo mesmo advogado do Sr. Henrique Pizzolato, o responsável, ex-Gerente Executivo de Propaganda do Banco do Brasil, ofereceu argumentos similares.
1.40. Igualmente defende: 1) a legalidade da apropriação do bônus de volume pelas agências de publicidade, invocando a constitucionalidade da Lei 12.232/2010 e a validade dos precedentes do Tribunal sobre a matéria; 2) a ausência de responsabilidade atribuível ao responsável, que, segundo afirma, não se beneficiou dos valores em discussão nos autos nem tinha o dever funcional de fiscalizar a execução do contrato, como evidenciam as normas internas do Banco do Brasil, mencionadas nas contrarrazões do Sr. Henrique Pizzolato.
Contrarrazões de DNA Propaganda Ltda. (peça 63) : 
1.41. Em preliminar, a agência invoca o não conhecimento do recurso, por duas razões: (a) "porque afronta e coloca em risco a estabilidade e segurança das decisões" do TCU; e (b) "porque extrapola o alcance do recurso oferecido, cuja finalidade para se alcançar os fins nele visados, somente poderia ser obtida com interposição de outro recurso (recurso de revisão) , importando, inclusive, em supressão de instância". 
1.42. Ambas as razões guardam relação com o fato de o Tribunal já ter se pronunciado sobre o tema no Acórdão 3233/2010-TCU-Plenário. Alega a empresa que o MP/TCU busca revitalizar a matéria debatida "à exaustão" no referido acórdão, o que configura "riscos graves para a segurança e estabilidade de decisões proferidas por essa E. Corte". 
1.43. Ademais, defende que a reanálise do tema estaria inviabilizada nestes autos, pela existência da coisa julgada administrativa (no Acórdão 3.233/2010) . Nesse sentido, transcreve diversificada doutrina e aponta precedentes jurisprudenciais no sentido de que "as decisões dos Tribunais de Contas fazem coisa julgada administrativa, especialmente em relação às decisões da própria Corte", sendo inviável fazer-se "dupla valoração de uma conduta", sob pena de incorrer-se em bis in idem. 
1.44. Quanto ao mérito do recurso, defende a legalidade do recebimento, pelas agências de publicidade, de valores concedidos a título de planos de incentivo. Afirma que as razões expendidas pelo MP/TCU revelam desconhecimento da atividade econômica publicitária, ao atribuir irregularidade a uma tradição de mercado de longa data. 
1.45. Esclarece que "o mercado trabalha com planos de incentivo oferecidos pelos veículos de divulgação há cerca de 40 anos e os mesmos foram incorporados à Lei 12.232 em 2010". A DNA "foi beneficiada por planos de incentivo anteriormente ao advento da Lei, por se tratar de prática de mercado há mais de quatro décadas", prática essa que a lei apenas referendou. 
1.46. Aduz que os efeitos da pretensão do Ministério Público, de que esse procedimento seja considerado irregular, "podem se refletir sobre todo o segmento publicitário, com efeitos danosos sobre todo o mercado". 
1.47. Discorre sobre a sistemática de remuneração das agências e a configuração do plano de incentivo, tal como previstos na Lei 4.680/1965, no Decreto 57.690/1966, na Lei 12.232/2010 e nas Normas Padrão da Atividade Publicitária, para, após, concluir que as receitas oriundas dos planos de incentivo, "livremente oferecidos pelos veículos de divulgação", pertencem às agências, como "é de conhecimento de todo o mercado, há mais de 40 anos".
1.48. Acrescenta, sobre essa praxe, que "o Sistema Tributário Nacional a conhece e a onera. Sobre ela é emitida nota fiscal, sobre a qual o Ministério Público faz referência, com se fosse procedimento adotado às escondidas".
1.49. Lembra que "os planos de incentivo não são concedidos por todos os veículos" e "os veículos que os concedem, não os conferem a todas as agências". Ao contrário, "os planos de incentivo são ajustados pelos veículos segundo os interesses e possibilidades de cada um deles", com base em uma liberdade empresarial reconhecida pelas normas padrão do setor. Dessa forma, "é lícito aos veículos oferecerem planos de incentivo, como é lícito às agências que reunirem condições, deles participarem". 
1.50. A partir desse fundamento, argumenta que as cláusulas dos contratos em exame nesta TCE, relativas a bonificações que deveriam ser transferidas ao Banco do Brasil, não incluem os planos de incentivo, pois essas receitas "sempre pertenceram às agências". "Em nenhum dos contratos referidos no recurso de reconsideração há menção à bonificação de volume, como citado pelo Ministério Público"; "no texto em causa, a referência é feita a 'bonificação' em seu sentido comum, corriqueiro, abrangente, geral", e não ao plano de incentivo, que é "figura jurídica absolutamente distinta da 'bonificação' simplesmente citada". 
1.51. E enfatiza: "as receitas auferidas através de Planos de Incentivo, por prática de mercado, há mais de 40 anos, prática esta transportada para o art. 18, caput, da Lei n° 12.232/10, pertencem à Recorrida e jamais ao Banco do Brasil, como de resto, à Anunciante nenhum". 
1.52. Por esse mesmo motivo, defende ser ilógico considerar que a Administração estaria renunciando à percepção de bônus de volume, pois "o Poder Público não pode renunciar a uma receita que não lhe pertence e jamais lhe pertenceu". 
1.53. Em sua defesa, a empresa invoca, ainda, o já citado Acórdão 3233/2010-TCU-Plenário e o Acórdão 638/2012-TCU-Plenário, proferido nos autos do TC Processo 020.081/2005-7, relativo à Caixa Econômica Federal. Aduz que nesse processo o Tribunal julgou as contas regulares com ressalva, entendendo aplicável a disposição do art. 18 da Lei 12.232/2010. Assim, indaga: "como em um processo a aplicação da Lei 12.232 é acatada e em outro não? Por que o Ministério Público pugna pela aplicação de dois pesos e duas medidas?".  
1.54. Por fim, questiona a interpretação dada pelo MP/TCU à Súmula 347 do STF. 
1.55. Afirma que referida súmula foi editada em 1963, na vigência da Constituição de 1946, sendo que a atual Constituição estabeleceu "novos e necessários paradigmas nas relações do Estado e seus cidadãos". Uma das mudanças seria a previsão de competência exclusiva do STF para julgar a ação direta de constitucionalidade. Assim, "o texto da Súmula 347, de acordo com o contexto constitucional atual, não autoriza que os Tribunais de Contas julguem a 'constitucionalidade' das leis e dos atos do Poder Público, ainda que no exercício de suas atribuições, com o sentido e alcance pretendido pelo i. Parquet". " (...) a aplicação da Súmula 347, na forma ampliada, como se pretende, caracterizaria usurpação de competência sobre matéria exclusiva do Supremo Tribunal Federal". 
1.56. Com base nesses fundamentos, requer o não conhecimento do recurso ou, se admitido, que lhe seja negado provimento.
Ausência de manifestação do Sr. Renato Luiz Belineti Naegele:
1.57. O responsável antecedeu o Sr. Henrique Pizzolato como titular da Diretoria de Marketing e Comunicação do Banco do Brasil. Foram encaminhados ofícios tanto ao próprio responsável (peça 48) quanto a seu advogado constituído nos autos (peça 78) . Ambos permaneceram sem resposta. De todo modo, os fatos são comuns, aproveitando-se a este responsável as alegações dos demais.
III. ESTRUTURAÇÃO DA ANÁLISE DO RECURSO
A decisão recorrida concluiu pela licitude do recebimento de bônus de volume pela agência de publicidade contratada pelo Banco do Brasil, sem o posterior repasse dessa vantagem ao Banco, notadamente ante a superveniência da Lei 12.232/2010. Com o presente recurso, o MP/TCU busca reverter essa conclusão, para que as empresas e os agentes públicos que integram esta TCE sejam condenados em débito.
1.58. Quanto ao mérito do recurso, pretende-se demonstrar que, ao contrário do que se concluiu no acórdão recorrido, a conduta descrita nos autos encontra amparo nas práticas do mercado (posteriormente acolhidas pela Lei 12.232/2010) apenas no que se refere aos planos de incentivo concedidos por veículos de comunicação, mas não quanto às bonificações oriundas de fornecedores de outra espécie. Com esse fim, será necessário esclarecer que: 
	1°) as bonificações concedidas por fornecedores (que não veículos de comunicação) não se enquadram na definição normativa de "bônus de volume" (ou "plano de incentivo", como designado pelo legislador) , contida na Lei 12.232/2010 e nas normas de autorregulação do mercado de publicidade. Tais disposições preveem hipótese diversa, não servindo como fundamento para a elisão da responsabilidade configurada neste processo, quanto a essa parte do débito; 
	2°) conclusão distinta se extrai quanto aos planos de incentivo concedidos às agências de publicidade por veículos de comunicação. Essa parcela efetivamente decorre de uma liberdade empresarial reconhecida pela Lei 12.232/2010 e pelas normas de autorregulação do setor; 
	3°)  como nos autos há bônus das duas espécies, será necessário distinguir as situações, procedendo-se a uma nova quantificação do débito, com o fim de segregar os bônus concedidos por veículos de comunicação e os oriundos de fornecedores de outra espécie.
1.59. Analisados esses aspectos sobre a irregularidade da conduta e a quantificação do débito, será discutida a responsabilidade das empresas e dos agentes públicos arrolados no processo.
VI. O MODELO DE CONTRATAÇÃO DE SERVIÇOS DE PUBLICIDADE
 O exame dos fatos contidos nesta TCE exige considerações sobre o funcionamento do mercado de publicidade, em especial sobre o modelo de contratação disciplinado pelas Normas Padrão da Atividade Publicitária (NPAP, peça 80) . Referidas normas resultaram de acordo firmado entre os principais agentes do setor publicitário, em 1998, num sistema de autorregulação que deu origem tanto às NPAP como ao órgão responsável por sua fiscalização e implementação, o Conselho Executivo das Normas Padrão - CENP (as NPAP, de 1998, substituíram as "Normas-Padrão" editadas unilateralmente pela ABAP em 1960) .
1.60. Não se desconhecem os embates que envolvem a conveniência e a validade do sistema de autorregulação do setor. Tal sistemática, contudo, não foi até o momento invalidada pelos órgãos de defesa da concorrência, como já abordado em análises anteriores (cf. TC Processo 019.444/2005-2) . Ademais, foi esse sistema de autorregulação que serviu de substrato normativo para o contrato em exame, sendo viável dele extrair esclarecimentos essenciais para o desfecho desta TCE. Mais especificamente, pretende-se analisar dois aspectos: (a) a associação entre o que se designou, neste processo, de "bônus de volume" e o instituto do "plano de incentivo" de que tratam as NPAP e a Lei 12.232/2010; e (b) o equívoco dessa associação (percebido também pelo STF, ao apreciar a Ação Penal 470) , ao dar um mesmo tratamento às diferentes situações fáticas em discussão nos autos. 
1.61. O esclarecimento prévio desses dois pontos é relevante para o exame da fundamentação do acórdão recorrido e do entendimento firmado no Acórdão 3233/2010-TCU-Plenário, assim como dos questionamentos do MP/TCU acerca da constitucionalidade da Lei 12.232/2010.
A associação feita entre o "bônus de volume" discutido nos autos e o "incentivo" previsto na Lei 12.232/2010: 
1.62. Em toda a instrução do processo utilizou-se o termo "bônus de volume" para referir-se a "uma comissão recebida pelas agências dos fornecedores" (peça 3, p. 111) , calculada sobre o total despendido em determinada operação.
1.63. Mais que isso, a partir da citação dos responsáveis, o "bônus de volume" foi associado ao chamado incentivo ("plano de incentivo") , previsto nas Normas Padrão da Atividade Publicitária e, posteriormente, no Decreto 4.563/2002 (que alterou o Decreto 57.690/1966) e na Lei 12.232/2010. 
1.64. Com efeito, nas alegações apresentadas pelos responsáveis, quando das respostas à citação determinada pelo Acórdão 1876/2005-TCU-Plenário, o "bônus de volume" ou "plano de incentivo" passou a ser tratado uniformemente, sem distinguir os concedidos por veículos de comunicação dos oriundos de fornecedores de outra espécie. Sempre se fez referência a fornecedores em sentido lato, como se nota nas alegações de defesa dos seguintes responsáveis: 
	a) Henrique Pizzolato: "o bônus de volume é uma remuneração dos fornecedores às agências, decorrente dos 'planos de incentivo' cobertos pelas Normas-Padrão" (peça 4, p. 29) ; "trata-se de uma liberalidade dos fornecedores e prestadores de serviços para com as agências" (peça 4, p. 32) ;
	b) Cláudio de Castro Vasconcelos: "a bonificação de volume é, na verdade, uma remuneração das agências em virtude de seu relacionamento com os fornecedores e paga por estes exclusivamente em virtude desse relacionamento" (peça 4, p. 51) ;
	c)  DNA Propaganda: "o bônus de volume (...) decorre de planos de incentivo voluntariamente instituídos e mantidos em favor das agências, pelos fornecedores" (peça 4, p. 96) . (grifou-se) 
1.65. No exame das alegações, a unidade técnica a quo  (peça 5, p. 71) baseou-se na "definição de bônus de volume (BV) adotada no Relatório do Acórdão 2062/2006-TCU-Plenário", qual seja:
trata-se de compensação, paga pelos fornecedores e estabelecida pelas empresas subcontratadas, em negociação com a agência. (...) Embora as Normas-Padrão não se refiram expressamente ao BV, é possível enquadrá-lo como um plano de incentivo, voluntariamente instituído pelos veículos e fornecedores em geral, que não contempla o anunciante e deve ser reservado exclusivamente à agência como tal habilitada e certificada, conforme itens 4.1 a 4.3 e 4.10 de tais normas. (grifou-se) 
1.66. Em suma, aderiu-se à premissa (de resto explicitada em outras TCEs que tratam do tema) de que haveria duas espécies de planos de incentivo: os de mídia (concedidos às agências de publicidade pelos veículos de divulgação audiovisual) e os de produção (destinados às agências pelos demais fornecedores de produtos e serviços) , ambos abrangidos pelas normas que regem a atividade publicitária.
1.67. Não só a instrução do processo, mas também o acórdão recorrido adotou essa premissa, de identidade entre as espécies de planos de incentivo ou bonificações de volume, aplicando-lhes um mesmo regime jurídico. Desse enquadramento único resultou a elisão da responsabilidade imputada nos autos, notadamente por força da edição da Lei 12.232/2010. 
1.68. Além do sumário da deliberação, já transcrito (§ 2.1) , os seguintes excertos do voto (peça 12) evidenciam a associação com o referido instituto: 
11. Assim, com o advento da Lei 12.232/2010 e do posicionamento deste Tribunal no referido Acórdão 3233/2010-TCU-Plenário, nova luz se lançou sobre a questão dos descontos e bônus em função do volume de recursos despendidos, os chamados Bônus ou Bonificações de Volume (BV) .
 (...) 
16. Baseada nos arts. 18 e 20 da Lei 12.232/2010 [que se refere à concessão de planos de incentivo por veículo de divulgação] e no recente Acórdão 638/2012-TCU-Plenário [que aplicou o mesmo entendimento a contrato análogo ao dos autos], acato as alegações de defesa da empresa DNA Propaganda Ltda. e dos Srs. Henrique Pizzolato, Cláudio de Castro Vasconcelos e Renato Luiz Belineti Naegele.
1.69. Veja-se que o fundamento para a descaracterização do débito foi a edição da Lei 12.232/2010, que especificamente referiu-se aos planos de incentivo nos moldes como eles constam das NPAP, ou seja, como uma liberalidade do veículo para com a agência de publicidade, desvinculada de um específico contrato e da necessidade de reversão dessa vantagem ao anunciante. 
1.70. No recurso do MP/TCU, em exame nesta oportunidade, o órgão ministerial ataca diretamente a validade da Lei 12.232/2010, assim como questiona o Acórdão 3233/2010-TCU-Plenário, que acolheu a normatização superveniente da matéria pela referida lei, inclusive no que se refere ao instituto do plano de incentivo. Ao fazê-lo, porém, o Ministério Público não realiza a diferenciação entre as espécies de bônus, submetendo-as a um único regime jurídico. 
1.71.  Não obstante, é essencial observar que o incentivo, tal como formulado nas NPAP e referido pela Lei 12.232/2010, não abrange a totalidade dos valores em discussão nesta TCE, como se demonstrará.
  A sistemática de remuneração das agências de publicidade. A real natureza do plano de incentivo previsto nas NPAP e na Lei 12.232/2010
1.72. Embora as análises contidas nos autos não tenham diferenciado as situações, a concessão de "bônus de volume" por fornecedores que não sejam veículos de comunicação não conta com respaldo normativo, nem nas normas de autorregulação do setor nem na Lei 12.323/2010. Para fundamentar essa premissa, é oportuno breve exame do modelo de organização do mercado de publicidade, no que se refere aos agentes e aos padrões de remuneração praticados.  
	a) os diferentes agentes que atuam nesse mercado:
1.73. Basicamente, o mercado de publicidade e propaganda constitui-se de relações entre anunciantes e veículos, intermediadas por agências de publicidade, que, quando necessário, recorrem a outros fornecedores para a execução de serviços especializados. 
1.74. Pelas Normas Padrão (peça 80) há, portanto, basicamente quatro agentes que compõem esse mercado: o Anunciante ou Cliente ("empresa, entidade ou indivíduo que utiliza a propaganda") , a Agência ("empresa criadora/produtora de conteúdos impressos e audiovisuais") e, no que interessa ao debate, o Fornecedor (de produtos ou serviços) e o Veículo (de comunicação) . E é essencial observar a distinção entre esses dois últimos:
	a)  nos termos dos itens 1.4 e 1.5 das NPAP, Veículo é "qualquer meio de divulgação visual, auditiva ou audiovisual", ou seja: é o interlocutor direto com o público alvo, é quem faz chegar a publicidade a seu destinatário final, de forma massiva;
	b)  o termo "fornecedor", por sua vez, ficou reservado à "pessoa física ou jurídica especializada e tecnicamente capacitada a fornecer os serviços ou suprimentos (...) em complementação ou apoio às atividades da Agência, Anunciante e Veículo". 
1.75. Evidentemente que o veículo não deixa de ser um prestador de serviços e, portanto, uma espécie de fornecedor, em sentido lato. Todavia, e ao contrário do sustentado neste processo, na organização do mercado de publicidade o veículo recebeu um tratamento particular, de forma que o regime jurídico conferido ao veículo não se estende aos demais fornecedores. Há regras específicas para a relação "agência-veículo", ao lado de outras próprias para a relação "agência-fornecedor".
1.76. Nas hipóteses em que as NPAP se referem exclusivamente a "fornecedor", não estão abrangidos os veículos. Pela mesma razão, quando as NPAP afirmam que determinado instituto é específico da relação com o veículo, não autorizam que o mesmo regime seja aplicado aos demais fornecedores. A continuidade do exame evidenciará a importância dessa conclusão para o desfecho do processo.
	b) as práticas de mercado quanto à remuneração dos agentes: 
1.77. As NPAP trazem regras operacionais detalhadas, disciplinando a forma como se dá a remuneração pelos serviços prestados no âmbito do mercado de publicidade e propaganda. Basicamente, são previstas cinco formas de remuneração das agências: desconto-padrão; "fees"; honorários fixos; comissões e planos de incentivo. 
1.78. As duas primeiras formas (desconto padrão e "fees") , assim como a última (planos de incentivo) , são próprias das relações que envolvem veículos de comunicação. As demais são aplicáveis às relações das agências com outras espécies de fornecedores. 
	b.1) Desconto padrão e "fees": 
1.79. Em se tratando de um serviço que será veiculado (uma campanha em mídia televisiva, por exemplo) , o preço cobrado pelo veículo de comunicação consta de tabelas públicas (itens 1.1 e 2.2 das NPAP) e o valor cobrado pela veiculação já embute um percentual que será repassado à agência (o desconto padrão) , para remunerar seus serviços pela concepção, execução e distribuição da publicidade (item 2.5 das NPAP, peça 80) . 
1.80. Nessa hipótese, o cliente paga um único valor (de veiculação da publicidade) , que inclui a remuneração do veículo e a remuneração da agência de publicidade. Se a agência receber o pagamento total, cabe a ela reter sua parte e repassar o restante ao veículo (NPAP, item 6.1.1) . Se, por outro lado, o pagamento for feito diretamente ao veículo, cabe a este entregar à agência sua cota-parte (NPAP, item 6.2) . 
1.81.  O desconto padrão é hoje fixado em 20% (do valor gasto com a veiculação, 80% constituem receita do veículo e 20% correspondem à remuneração da agência) , podendo ser reduzido a até 15%, a depender do valor investido pelo cliente em publicidade (cf. o item 2.5.1 e o Anexo B das NPAP) .
1.82.  A existência de tabelas públicas dos preços dos veículos e previsão do desconto padrão como forma de remunerar o serviço das agências, originalmente decorrentes das normas de autorregulação do setor, são mecanismos que foram depois respaldados pela legislação (art. 11 da Lei 4.680/1965; art. 11 do Decreto 57.690/1966 e o art. 7º, com a redação dada pelo Decreto 4.563/2002; art. 19 da Lei 12.232/2010) . 
1.83.  O item 3.10 das NPAP admite que o desconto padrão seja substituído por valor fixo ("fees") , desde que mantida a equivalência com o que a agência receberia caso fosse remunerada na forma de desconto padrão.
1.84.  Nos dois contratos em exame nesta TCE, adotou-se o desconto padrão como forma de remuneração básica da agência, em se tratando de produtos que serão veiculados, fixando-o em 15% (aplicou-se a redução de 5% admitida pelas NPAP) , cf. as cláusulas 7.1 e 7.2 de ambos os contratos (peça 1, p. 11 e 38) .
	b.2) Comissões e honorários fixos:
1.85.  As duas formas seguintes de remuneração das agências - comissões e honorários fixos - são próprias das relações que não envolvem veículos de comunicação em massa. 
1.86.  Há determinados serviços prestados pelas agências que não serão divulgados por veículos de comunicação (tais como a produção de folders, panfletos, cartilhas informativas etc.) e, portanto, não terão como ser remunerados na forma de desconto padrão (observada a restrição contida no art. 2º, § 2°, da Lei 12.232/2010, a contratação de atividades complementares da execução do objeto do contrato de publicidade é admissível, conforme previsto no art. 14 da referida lei) . 
1.87.  Para essa segunda hipótese, em que não há geração de desconto padrão, já que o produto não será veiculado, a agência é remunerada ou por honorários fixos ajustados previamente (para serviços executados internamente pela própria agência, cf. item 3.6 das NPAP) , ou por meio de comissões incidentes sobre serviços prestados por demais fornecedores (itens 3.6.1 e 3.6.2 das NPAP) . 
1.88.  A exemplo do desconto padrão, as comissões sobre o preço cobrado pelos demais fornecedores remuneram a atividade da agência na concepção das atividades complementares ao contrato.  
1.89.  A depender da complexidade da atividade desenvolvida pela agência, a comissão usual de 15% (item 3.6.1 das NPAP) pode ser reduzida para até 5% (item 3.6.2) . Nos ajustes em exame, a redução para 5% foi observada no contrato celebrado em 2003 (peça 1, p. 37) . No contrato assinado em 2000, essa redução foi ainda maior, fixando-se a comissão da agência em 2% (peça 1, p. 10) .
1.90. Nessa relação com outros fornecedores que não os veículos, uma nota característica é a inexistência de uma tabela pública de preços. Cada fornecedor estabelece o valor de seus serviços e é possível, ainda, que na contratação esses valores sejam negociados. Dessa realidade decorrem dois aspectos fundamentais para a análise deste processo: 
1.91. Primeiro, a conclusão de que é lícito que a remuneração da agência se dê por meio de comissão incidente sobre o valor do serviço, como previsto nas NPAP. Ao argumento de que ficaria configurado o regime de administração contratada contrapõe-se o fato de que a vedação geral da Lei 8.666/1993 a esse regime não derroga a permissão contida na lei especial do setor de publicidade (Lei 4.680/1965, cuja vigência foi reafirmada pela Lei 12.232/2010) ; 
1.92. O segundo aspecto, e mais relevante para o desfecho desta TCE, é o de que os contratos em exame, como é usual, previram que quaisquer descontos ou vantagens oriundas das negociações das agências com os fornecedores seriam repassados ao cliente, não podendo ser apropriados pelas agências, cf. cláusulas 2.5.11 (peça 1, p. 6) e 2.7.4.6 (peça 1, p. 32) . 
	b.3) Planos de incentivo:
1.93. Veja-se que das cinco formas de remuneração da agência previstas nas NPAP, as quatro até agora referidas (desconto-padrão, "fees", honorários fixos e comissões) relacionam-se diretamente a um específico vínculo celebrado com o cliente, ou seja, é possível a associação direta entre essas espécies de remuneração e o contrato celebrado pela agência com determinado cliente. 
1.94. A quinta forma de remuneração percebida pela agência - o chamado plano de incentivo, ou bônus de volume - é duplamente peculiar, porque: 1) tal como previsto nas NPAP e na Lei 12.232/2010, ocorre exclusivamente na relação com o veículo, e não com os demais fornecedores (o que deixou de ser observado pelo acórdão recorrido) , e 2) não decorre, como regra, de um vínculo contratual específico, nem das demandas de um cliente em particular, mas do volume global de demandas da agência em um determinado período de apuração, envolvendo os diferentes contratos dos diversos clientes da agência. Daí a dificuldade (também como regra) de se associar o recebimento a um específico ajuste, ou atribuir a titularidade do montante a um determinado cliente. 
1.95. No caso dos autos, a associação com o contrato firmado pelo Banco do Brasil foi possível, inclusive quanto à parcela correspondente a incentivo concedido por veículo de comunicação. Esse fato (detalhado adiante) em nada afeta a premissa básica que se busca demonstrar: a necessidade de conferir tratamento diferenciado às vantagens financeiras concedidas à agência por um veículo e àquelas oriundas de fornecedores de outra espécie. 
1.96. Como se passa a detalhar, apenas a primeira hipótese é prevista nas normas de autorregulação do setor de publicidade e foi posteriormente referida na Lei 12.232/2010. Para a segunda modalidade de bônus, não há o respaldo normativo invocado pelos responsáveis.
VII. A CARACTERIZAÇÃO, EM PARTE, DA IRREGULARIDADE CONTIDA NOS AUTOS
A configuração do incentivo previsto na Lei 12.232/2010:
1.97. O exame das referências ao instituto do "plano de incentivo" contidas nas normas padrão da atividade publicitária evidencia tratar-se de vantagem concedida exclusivamente pelo veículo à agência, e nunca por outra espécie de fornecedor. Veja-se, por representativo, o teor dos seguintes excertos do Anexo "C" das NPAP (peça 80, p. 21) :
Os normativos dispostos neste Anexo referem-se aos planos de incentivo instituídos por veículos de comunicação (...)  
2. O incentivo é iniciativa unilateral do veículo, dirigido unicamente à pessoa jurídica da agência, sendo indevida a ingerência externa de qualquer tipo, inclusive do CENP. Dado o seu caráter de liberalidade, o veículo está livre para configurar o respectivo plano, bem como para e não apenas: estabelecer critérios, objetivos, metas, âmbito, metodologia de aferição, duração, condições para habilitação, inclusão e exclusão de agência, e estipular os frutos, que poderão ser ou não de natureza monetária. 
3. O incentivo vincula tão-somente o veículo instituidor e a agência por ele habilitada, (...) 
1.98. Todas as demais referências contidas nas NPAP ao plano de incentivo igualmente restringem o conceito à relação entre agências e veículos, não o estendendo a outra espécie de fornecedor:
4.1 É reservado exclusivamente à Agência (...) eventuais frutos de planos de incentivo, voluntariamente instituídos por Veículos.  
4.1.1 Os planos de incentivo concedidos pelos Veículos (...)  
4.2 Os planos de incentivo às Agências mantidos por Veículos (...)  
1.99. Da mesma forma, o art. 18 da Lei 12.232/2010, ao disciplinar os planos de incentivo, o faz limitando o instituto à específica relação da agência com o veículo, em nenhum momento admitindo tratamento similar para relações com outra espécie de fornecedor. Veja-se o teor do dispositivo:
Art. 18. É facultativa a concessão de planos de incentivo por veículo de divulgação e sua aceitação por agência de propaganda, e os frutos deles resultantes constituem, para todos os fins de direito, receita própria da agência e não estão compreendidos na obrigação estabelecida no parágrafo único do art. 15 desta Lei.
1.100. No caso dos autos, os fatos originadores do débito são mistos. Uma fração menor corresponde ao incentivo previsto nas normas de regência do setor, porquanto concedido por veículo de comunicação. A maior parte, porém, teve origem em fornecedores de natureza diversa. A quantificação dessas classes será feita oportunamente, em item próprio deste exame. Por ora, cumpre analisar uma operação típica das que se contêm nos autos, relacionada a fornecedores (e não a veículos) , para melhor compreensão do procedimento:
	a) o Banco do Brasil repassava certa demanda à agência, a exemplo da aquisição de conjuntos para escritório (3.480 conjuntos) , contratos pela DNA com o fornecedor Just Design Comércio Ltda., no valor de R$ 341.388,00 (NF 2357, peça 1, p. 59) ;
	b) faturado o serviço pelo fornecedor, a nota fiscal por ele emitida era encaminhada à agência, que sacava novo documento fiscal contra o Banco do Brasil, contemplando a comissão da agência. O valor global era pago pelo Banco do Brasil. 
1.101. Após isso, uma segunda relação se estabelecia entre a agência e o fornecedor. O procedimento era o seguinte: 
	a) a agência emitia uma segunda nota fiscal, em seu próprio nome, contra o fornecedor do serviço, cobrando um percentual sobre o valor da operação e denominando-o de "bônus de volume";
	b) assim, por exemplo, é que associada à referida nota fiscal emitida pela Just Design Comércio Ltda., no valor de R$ 341.388,00, houve uma segunda nota fiscal, no valor exato de 30% da operação, correspondente a R$ 102.416,40, emitida pela agência contra o referido fornecedor, a título de "BV" (peça 1, p. 58) . Esse valor foi apropriado pela agência (vide, também, o quadro de peça 3, p. 82) .
1.102. O recebimento de incentivos de fornecedores, tal como praticado pela agência de publicidade no caso concreto, configura um evidente artifício de burla ao dever de repassar ao Banco do Brasil as reduções de preço que obtivesse nas negociações com esses fornecedores. 
1.103. O valor cobrado do fornecedor "por fora" da relação com o Banco do Brasil não encontra amparo no regime instituído pelas NPAP e pela Lei 12.232/2010. Essas normas não autorizam a inobservância das cláusulas contratuais que previam o repasse ao Banco do Brasil de vantagens oriundas de negociações com fornecedores (cláusulas 2.5.11, peça 1, p. 6, e 2.7.4.6, peça 1, p. 32) . 
1.104. É de se concluir, portanto, que as específicas vantagens financeiras de que cuidam esses autos, quando oriundas de fornecedores que não os veículos de comunicação, são de titularidade do próprio Banco do Brasil, por força de expressa previsão contratual, não tendo incidência, no caso concreto, o regime jurídico do plano de incentivo previsto na Lei 12.232/2010 ou mesmo nas Normas Padrão da Atividade Publicitária.
  O tratamento diferenciado para os planos de incentivo instituídos por veículos de comunicação:
1.105. Solução diversa se aplica, no entanto, a uma parcela menor dos pagamentos tratados no processo, porquanto oriundos de veículos de comunicação. Para essa hipótese (quantificada adiante) , valem todas as considerações já efetuadas pelo Tribunal no Acórdão 3233/2010-TCU-Plenário, no sentido de que é legítimo o recebimento dos valores pelas agências, porquanto baseado nas regras de funcionamento do mercado de publicidade. 
1.106. Como ponderado pelo Ministro Marcos Vilaça, à primeira vista seria razoável entender que "o anunciante mereceria com mais razão o bônus, pois é ele quem paga pela veiculação da propaganda". Numa análise mais detida, contudo, conclui-se que "a reversão do BV para a Administração causaria, inevitavelmente, o encurtamento da margem de negociação dos componentes remuneratórios da agência e, no final, o efeito seria nulo", porque, ao deixar de perceber os incentivos oriundos dos veículos, a tendência natural das agências seria o de diminuir a redução hoje praticada quanto ao desconto padrão.
1.107. Ademais, trata-se de mecanismo praticado pelo mercado de forma clara, observando-se sistemática oriunda de autorregulação de todos conhecida. E a Administração Pública não é infensa à observância de "condições de aquisição semelhantes às do setor privado" (art. 15, III, da Lei 8.666/1993) , notadamente quanto a aspectos do modelo de contratação que a própria legislação houve por bem referendar.
1.108. Não se trata de pretender-se a aplicação retroativa do art. 18 da Lei 12.232/2010, como alegado no recurso do MP/TCU. Referida norma, no ponto, apenas positivou o que já constituía norma própria do mercado de publicidade, vigente "há mais de 40 anos", como referido nas contrarrazões. 
1.109. Também não há que se confundir os planos de incentivo em pecúnia, previstos nas normas padrão e posteriormente referidos pelo art. 18 da Lei 12.232/2010, com outras bonificações concedidas pelos veículos, a exemplo dos chamados "bônus de espaço", previstos no art. 15 da lei e que são necessariamente revertidos aos anunciantes. A discussão desta TCE restringe-se ao incentivo pecuniário (art. 18 da lei) , cujo recebimento constitui direito da agência, auferido de forma legítima, segundo regras de mercado conhecidas de todos os atores que nele interagem.  
1.110. Não é direito da agência, porém, a percepção de vantagens financeiras oriundas de fornecedores de outra espécie, que não os veículos de comunicação, porque essa hipótese não é prevista nas Normas Padrão da Atividade Publicitária, nem na Lei 12.232/2010, e havia cláusula expressa no contrato que as destinavam ao Banco do Brasil. 
1.111. O essencial para o desfecho do processo, portanto, é não conferir o mesmo tratamento às diferentes situações fáticas tratadas nos autos.  
  A observância dessa distinção pelo STF, ao julgar a Ação Penal 470: 
1.112. É relevante observar que a consideração estrita do conceito de plano de incentivo contido nas normas próprias do mercado publicitário e na Lei 12.232/2010 foi utilizada também pelo STF ao rejeitar a defesa apresentada nos autos da AP 470, para deixar assente que não há respaldo normativo para os "bônus de volume" ou "planos de incentivo" concedidos por outros fornecedores que não os veículos de comunicação. Todavia, a mesma conclusão não foi estendida aos planos de incentivo conferidos pelos veículos. 
1.113. É relevante observar as considerações desenvolvidas pelo STF no julgamento daquele caso concreto, pois a situação fática tratada na AP 470 é exatamente a mesma discutida nesta TCE. Note-se que o tema foi objeto do item III.2 da denúncia oferecida pelo Ministério Público Federal (cópia juntada à peça 81, p. 2-6) , cujo título foi o seguinte: "III.2 - Contratos n° 99/1131e 01/2003 - DNA Propaganda Ltda. e Banco do Brasil (Processo TC Processo 019.032/2005-0) ". Segundo contido na referida denúncia:
As análises do Tribunal de Contas da União também abrangeram as contratações, na área de publicidade, do Banco do Brasil, vez que esta instituição financeira manteve contratos de publicidade com a empresa DNA Propaganda Ltda., sendo que as principais ilicitudes encontram-se abordadas no processo TC Processo 019.032/2005-0. 
1.114. Note-se, portanto, que o referido capítulo da denúncia teve por base exatamente as constatações objeto desta TCE. 
1.115. É relevante observar que ao realizar a denúncia, o Ministério Público Federal igualmente conferiu tratamento uniforme às bonificações, sem distingui-las conforme a natureza do concedente (se veículo de comunicação ou outro tipo de fornecedor) . Após a instrução do processo penal, porém, e considerando tudo o que foi discutido em contraditório, o Ministério Público reviu essa premissa e, nas alegações finais, expressamente referiu-se a essa distinção. Notem-se os termos das alegações finais, transcritos no acórdão proferido pelo STF (fls. 151-152, das alegações finais, reproduzidas na p. 910 do acórdão da AP 470) :
 (...) as notas fiscais selecionadas pelos analistas de controle externo do TCU, e que serviram de base para o levantamento do valor de R$ 2.923.686,15, em sua esmagadora maioria não se referem a veículos de comunicação (lista individualizando o valor do bônus de volume acrescido do honorário incidente às fls. 386, Apenso 83, Volume 2) .
347. Do total, apenas a quantia de R$ 419.411,27 (quatrocentos e dezenove mil, quatrocentos e onze reais e vinte e sete centavos) , resultado da soma das notas fiscais emitidas pela Três Editorial Ltda., enquadrou-se no conceito de bônus de volume apresentado pelos acusados.
348. Todas as demais notas fiscais, perfazendo um total de R$ 2.504.274,88 (dois milhões, quinhentos e quatro mil, duzentos e setenta e quatro reais e oitenta e oito centavos) , têm como objeto outros serviços subcontratados e não a veiculação de propaganda em televisão, rádio, jornais e revistas. Na verdade, representam objetos completamente distintos.
349. Assim, ainda que se deseje dar credibilidade à tese dos acusados, não há como deixar de admitir que, nos termos em que eles próprios põem a questão - no sentido de que bônus de volume é a comissão paga pelos veículos de comunicação -, os valores que receberam não se enquadram no conceito de bônus de volume e, por isto, deveriam necessariamente ser repassados ao Banco do Brasil, como expressamente previsto no contrato.
350. Se os acusados tivessem aplicado na prática o que alegaram durante o processo, a DNA teria repassado o bônus de volume ao Banco do Brasil, pelo menos no valor de R$ 2.504.274,88, quando considerado apenas o universo das notas fiscais examinadas, pois elas, insista-se nesse ponto ante sua relevância, não têm como objeto veiculação de mídia. 
1.116. Note-se que o Ministério Público Federal manteve o pedido de condenação, por entender que a maior parte dos bônus de volume em discussão naquela ação penal (que, por sua vez, utilizou as evidências contidas nesta TCE) "não se enquadram no conceito de bônus de volume", porque não eram provenientes de veículos de comunicação, e sim de fornecedores de outra espécie. Nas alegações finais, o MPF não insistiu na tese original, ou seja, não reafirmou que a totalidade dos recebimentos objeto deste processo seria ilícita, tal como fizera no oferecimento da denúncia (embora também não tenha expressamente aceitado a aludida distinção) . 
1.117. A diferenciação, no entanto, foi realçada pelos Ministros do STF, ao apreciarem a ação penal. Iniciando-se pelo voto do Ministro Joaquim Barbosa, relator da ação penal, extraem-se as seguintes conclusões (grifou-se) : 
Vale destacar que o acolhimento da argumentação da defesa, de que se tratava de uma "comissão" a que a agência tinha direito pelo volume total de serviços por ela contratados com os veículos de mídia, não conduz à descaracterização da prática criminosa, já que a maior parte dos bônus de volume de que a DNA Propaganda se apropriou não estava relacionada à veiculação. (página 713 do acórdão) 
 (...) mesmo excluídos os bônus de volume oriundos da contratação de serviços de divulgação, a DNA Propaganda também desviou bônus de volume relativos a outros serviços subcontratados. (página 714) 
Como se colhe dos laudos periciais produzidos nestes autos, mais de dois milhões e meio de reais não guardam relação alguma com a contratação de serviços de veículos de divulgação ou com seus chamados "planos de incentivo" (tema de que cuida o artigo 18 da Lei 12.232/2010) . (página 715) 
 (...) as notas fiscais (Apenso 83) indicam que os bônus de volume de que a DNA Propaganda se apropriou estão expressamente relacionados ao Banco do Brasil, e não ao volume total de outros alegados clientes da DNA Propaganda (página 716) .
 (...) no caso em análise, ao contrário do que decidiu o acórdão do TCU (...) , entendo que o art. 18 da Lei 12.232/2012 cuida de tema inteiramente distinto. Aqui, trata-se, unicamente, de compras de serviços feitas pela entidade da Administração Pública, sem relação com outros eventuais clientes da DNA Propaganda e sem relação com suposto "plano de incentivo" concedido por veículos de divulgação. O volume, no caso, referiu-se exclusivamente aos serviços contratados pelo Banco do Brasil. (página 718) .
1.118. O Ministro Ricardo Lewandowski, na qualidade de Revisor, efetuou detalhada análise do instituto, com o fim de "definir o significado real do chamado bônus de volume" (página 901 e ss. do acórdão) . Mesmo defendendo a tese de que se tratava de vantagem concedida às agências por liberalidade dos veículos e consentânea com as práticas vigentes nesse segmento de mercado, igualmente observou que, no caso concreto, a conduta relatada, em sua parte mais significativa, não se ajustava ao conceito normativo do referido instituto ("o art. 18 da Lei 12.232/2010 trata, exclusivamente, da concessão dos planos de incentivo 'por veículos de divulgação', o que, a toda evidência, não se amolda à natureza das supracitadas empresas", que eram fornecedores de outras espécies) . 
1.119. Notem-se os seguintes trechos de seu voto, relativamente aos pagamentos oriundos de outros fornecedores que não os veículos de comunicação, e a afirmação de que tal procedimento desvirtua o conceito de plano de incentivo:
De fato, após a revisão dos autos, constatei que a agência DNA desvirtuou a natureza do citado plano de incentivo ao emitir inúmeras notas fiscais a título de "bônus de incentivo" para empresas que não são veículos de comunicação. (página 911) .
Com essa operação, verifiquei que a DNA Propaganda recebeu a vultosa comissão de quase 30% (trinta por cento) , enquadrando-a como "BV", em completo desvirtuamento da natureza do bônus de volume, o qual, como demonstrado, é inerente às veiculações feitas pelos meios de comunicação. (página 911) 
Ficou comprovado, portanto, que a agência DNA distorceu o real conceito de bônus de volume, para se locupletar com valores pertencentes ao Banco do Brasil por meio de notas fiscais fraudadas, que não correspondiam a serviços prestados a veículos de comunicação.
Por fim, destaco que o art. 18 da Lei 12.232/2010 trata, exclusivamente, da concessão dos planos de incentivo "por veículos de divulgação", o que, a toda evidência, não se amolda à natureza das supracitadas empresas. (página 912) .
1.120. Posteriormente, em debate durante a sessão, o Ministro Ricardo Lewandowski voltou a enfatizar que a conduta em julgamento não se amoldava, em sua totalidade, ao instituto do plano de incentivo a que se referia a Lei 12.232/2010 e, na parte que divergia do conceito, constituía conduta irregular:
Aí, Ministro, se Vossa Excelência me permite, isso me parece que é evidente no mercado publicitário, quer dizer, o bônus de volume é devido apenas para serviços de publicidade.
Na medida em que alguém, grosseiramente, cobra o bônus de volume em outro tipo de serviços ou de produtos, como agendas, ou artigos de escritório, aí me parece que a fraude é evidente, é ictu oculi. (fl. 1.025 do acórdão) 
1.121. De igual modo, observa-se a manifestação da Ministra Rosa Weber (páginas 1.153-1.154 do acórdão) , aceitando a validade do plano de incentivo conferido por veículos, mas não o oriundo de fornecedores diversos:
Então deve ser excluído o crime de peculato no que se refere à bonificação de volume recebida na contratação e negociação com veículos de mídia.
Entretanto, como bem apontado pelo Ministério Público (fls. 151-2 das alegações finais) , parte dos valores cobrados pela DNA Propaganda a título de bonificações de volume não guarda qualquer relação com contratação e negociação de veículos de mídia, mas remuneração advinda de fornecedores de serviço de outra natureza. (página 1.153) 
Com efeito, apenas a quantia de R$ 419.411,27, resultante da contratação da empresa Três Editorial Ltda. enquadra-se no conceito de bônus de volume na contratação e negociação com veículos de mídia.  O remanescente do valor, R$ 2.504.274,88, teria sido cobrado na contratação de serviços diversos, principalmente impressão de material gráfico, como se verifica na lista de notas na fl. 386, vol. 2, apenso 83, e ainda nas próprias notas juntadas nas fls. 74-200, apenso 83, vol. 1.
Quanto a esses valores, não há controvérsia jurídica ou discussão a respeito de sua titularidade, tendo havido apropriação indevida pela DNA Propaganda.
1.122.   Na mesma linha manifestou-se o Ministro Luiz Fux (pagina 1.569 do acórdão) :
 (...) o caso sub judice não versou sobre "planos de incentivo por veículo de divulgação" (...) . Como bem ressaltado pelo Ministro Relator e pelo Ministro Revisor, houve o desvio de valores relativos a bônus de volume por serviços que não guardaram qualquer pertinência com a seara da publicidade e comunicação.
1.123.   O que se tem, portanto, é a rejeição, pelo STF, da tese de que as duas espécies de plano de incentivo ou bônus de volume - o de mídia (pago pelo veículo) e o de produção (pago por fornecedor de outra espécie, que não o veículo) - contariam com respaldo nas regras de funcionamento do mercado de publicidade e na Lei 12.232/2010. Os votos foram expressos no sentido de que a segunda espécie configura verdadeiro desvirtuamento do conceito do instituto. O STF, portanto, não generalizou a conclusão. Ao contrário, admitiu que as situações poderiam comportar tratamento diferenciado. 
1.124.   Nesse mesmo sentido também foram as considerações do Ministro Dias Toffoli (páginas 1.704 e 1.705 do acórdão) :
Como bem destacado pela acusação em suas alegações finais, as notas fiscais selecionadas pelos analistas de controle externo do TCU, e que serviram de base para o levantamento do valor de R$ 2.923.686,15, em sua esmagadora maioria não se referem a veículos de comunicação (...) 
Daquele total, como ressaltado pela Procuradoria-Geral da República, apenas a quantia de R$ 419.411,27, resultado da soma das notas fiscais emitidas pela Três Editorial Ltda., se enquadrou no conceito de bônus de volume apresentado pela DNA.
Todas as demais notas fiscais  (...) têm como objeto outros serviços subcontratados, e não a veiculação de propaganda em televisão, rádio, jornais e revistas. Na verdade, representam objetos completamente distintos - entre eles a aquisição de agendas e brindes (que alguns doutrinadores qualificam como veículos funcionais) -, cujos descontos, evidentemente, (...) estavam vinculados apenas àquele negócio específico. Nesse caso, nos termos da cláusula 6ª do contrato firmado (...) deveriam os valores ressarcidos ser revertidos em prol do Banco do Brasil.
1.125.   Essa mesma conclusão foi defendida por outros Ministros, como evidenciam os seguintes excertos:
	a)  Ministro Cezar Peluso: " (...) as notas fiscais examinadas pelo Tribunal de Contas da União, no montante de R$ 2.923.686,15, na sua quase totalidade não se referem a veículos de comunicação, senão no total apenas de R$ 419.411,27. Todas as demais notas, cujo valor totalizou R$ 2.504.274,88, guardam referência a outros serviços subcontratados! Logo, não foram sequer transferidos ao Banco do Brasil os valores recebidos a título que, sob a própria ótica dos réus, não corresponderia ao conceito de 'BV - Bônus de Volume'" (página 2.242) ;
	b)  Ministro Gilmar Mendes: " (...) a nova lei apenas positivou, o que anteriormente foi explicitado, ou seja, que a bonificação de volume tem seu pressuposto fático e relação jurídica diversos daqueles em que foi empregado pela empresa DNA. A DNA, mais uma vez reafirmo, diferentemente do que sustenta a defesa, não recebeu bonificação de volume, em que pese assim o tenha denominado, mas, efetivamente, cobrou comissão sobre todas as intermediações realizadas; (página 2.377) 
	c)  Ministro Ayres Britto: " (...) a maior parte do valor desviado pela DNA Propaganda não tinha nenhuma relação com a contratação de serviços de veículos de divulgação (e, portanto, não guardam qualquer relação com o art. 15 [art. 18] da Lei 12.232/10) ". (página 2.483) 
1.126.  O que se observa do julgamento da Ação Penal 470, portanto, é que o STF efetivamente considerou irregular a apropriação, pela agência, de bônus de volume ou planos de incentivo concedidos por outras espécies de fornecedores que não os veículos de comunicação. Os bônus com esse perfil não se enquadram no conceito referido no art. 18 da Lei 12.232/2010 e nem mesmos nas normas de autorregulação da atividade publicitária, sendo indevida a apropriação dos valores, pela agência, por violação à disposição contratual que determinava seu repasse ao Banco do Brasil.
1.127.  Em suma, da leitura do acórdão proferido pelo STF resulta inegável a rejeição da tese de que os chamados planos de incentivo de mídia e os planos de incentivo de produção seriam figuras similares, submetidas a um mesmo regime jurídico. Ao contrário, o Supremo estabeleceu com clareza que parte da conduta praticada naqueles autos (apropriação de bônus de volume oriundos de relações com outras espécies de fornecedores) não encontra amparo normativo, pois "o art. 18 da Lei 12.232/2012 cuida de tema inteiramente distinto"; esse artigo "é inerente às veiculações feitas pelos meios de comunicação", de forma que cobrar "bônus de volume em outro tipo de serviços ou de produtos" configura "completo desvirtuamento" da natureza e do "real conceito de bônus de volume".  
A composição do débito em discussão na TCE:
1.128. Em vista das conclusões anteriores, torna-se necessário examinar a composição do débito apurado nesta TCE, com vistas a segregar os bônus de volume concedidos por veículos de comunicação daqueles originários de outras espécies de fornecedores. 
1.129. Observando-se a relação de pagamentos que deu origem ao débito apontado nesta TCE (peça 3, p. 88-89) , verifica-se que a DNA obteve bonificações de volume oriundas de doze fornecedores distintos, dos quais apenas um (Três Editorial Ltda.) qualifica-se como "veículo de comunicação", nos termos das NPAP. Os bônus de volume desse veículo resultam de publicidades divulgadas em revistas, cf. peça 1, p. 123 e 126. Os demais eram fornecedores de outra espécie, a saber: Just Design Comércio Ltda.; Editora Gráficos Burti Ltda.; Stilgraf Artes Gráficas e Editora Ltda.; Laborprint Gráfica e Editora Ltda.; Pancrom Indústria Gráfica Ltda.; Kriativa Editora Gráfica Ltda.; Prommo7 Comunicações Ltda.; Agendas Pombo Lediberg Ltda.; Confetti Indústria e Comércio Ltda.; Icla S/A; Couro Impresso Comércio de Brindes Ltda.
1.130. Os demonstrativos para cálculo do débito, excluindo-se os pagamentos efetuados pela Três Editorial Ltda., constam da peça 82, quadros I a IV. 
1.131. O Quadro I (peça 82, p. 2) apresenta o débito total (R$ 4.221.941,27) discriminado por data, tal como contido no recurso interposto pelo MP/TCU (§ 2.6, retro) . Como numa mesma data estão somados os pagamentos feitos pelos diversos fornecedores, no Quadro II (peça 82, p. 3) os bônus oriundos da empresa Três Editorial Ltda. foram discriminados por data, a saber:
	Tabela 1 - Bônus de Volume concedidos por Três Editorial Ltda.

	Data
	Valor
		Data
	Valor

	01/12/2003
	15.971,91 
		16/11/2004
	18.301,81 

	16/02/2004
	10.885,62 
		14/02/2005
	5.955,30 

	30/04/2004
	5.955,30 
		14/03/2005
	10.297,52 

	17/05/2004
	5.955,30 
		31/03/2005
	73.259,48 

	04/08/2004
	16.158,33 
		16/05/2005
	1.835,41 

	13/08/2004
	100.000,00 
		14/06/2005
	1.835,41 

	30/08/2004
	152.959,85 
		Total:
	419.371,24 

	Fonte: peça 3, p. 83; peça 82, p. 3

1.132. Esses valores foram subtraídos do débito original do processo (§ 2.6, retro) , como demonstrado no Quadro III (peça 82, p. 4) . O cálculo do débito, após esse ajuste, encontra-se detalhado no Quadro IV (peça 82, p. 5) . 
1.133. Como se observa dos dados acima e do Quadro IV, o ajuste somente afetou os exercícios de 2003 a 2005. Quanto a 2002, o cálculo permanece como discriminado no recurso do MP/TCU (cf. § 2.6, retro, letra "a") , a saber: 
Tabela 2 - Débitos referentes ao exercício de 2002
	Data
	Valor (R$) 

	15/5/2002
		27.264,63
	
	23/9/2002
		233.634,09
	
	24/9/2002
		50.999,18
	
	4/10/2002
		54.777,06
	
	15/10/2002
		84.272,40
	
	18/11/2002
		434.862,33
	
	2/12/2002
		208.448,69
	
	30/12/2002
		203.996,74
	
1.134. Já em relação aos exercícios de 2003 a 2005 (§ 2.6, letra "b") , o débito passou a ter a seguinte composição (cf. Quadro IV, peça 82, p. 5) , após excluídos os bônus de volume pagos à DNA Propaganda pela Três Editorial Ltda.: 
Tabela 3 - Débitos referentes aos exercícios de 2003 a 2005, ajustados
	Data
	Valor (R$) 
	Data
	Valor (R$) 

	31/3/2003
		19.090,32
		30/6/2004
		10.072,92
	
	30/5/2003
		57.704,75
		15/7/2004
		3.865,05
	
	15/8/2003
		14.046,22
		16/8/2004
		44.358,30
	
	1/9/2003
		156.702,60
		30/8/2004
		10.080,00
	
	30/9/2003
		1.512,86
		30/9/2004
		24.756,90
	
	22/10/2003
		242.217,97
		29/10/2004
		26.289,48
	
	3/11/2003
		82.175,69
		16/11/2004
		870.212,92
	
	1/12/2003
		300.267,82
		29/11/2004
		76.808,57
	
	20/1/2004
		264.894,00
		29/12/2004
		698,26
	
	30/1/2004
		207.733,51
		31/1/2005
		36.729,00
	
	30/3/2004
		1.470,00
		3/2/2005
		1.764,00
	
	30/4/2004
		3.386,17
		14/2/2005
		4.914,00
	
	15/6/2004
		19.397,62
		28/2/2005
		23.165,94
	
 A procedência parcial do pedido de reforma do acórdão recorrido:
1.135. Embora por fundamentos diversos dos suscitados pelo MP/TCU, opina-se pela reforma parcial do acórdão recorrido.
1.136. Ao contrário do que se decidiu no julgamento desta TCE, nem a Lei 12.232/2010 nem a prática de mercado (refletida no modelo de autorregulação instituído pelas NPAP) dão amparo à percepção, pela agência, de bonificações oriundas de fornecedores que não os veículos de comunicação. Notadamente quando o próprio contrato previa o repasse, ao Banco do Brasil, de quaisquer vantagens obtidas junto aos fornecedores, como expressamente dispôs as cláusulas 2.5.11 e 2.7.4.6 dos contratos firmados pela DNA Propaganda com o Banco do Brasil em 22/3/2000 e 23/9/2003, respectivamente.  
1.137. Assim sendo, conclui-se pela procedência do recurso interposto pelo MP/TCU, relativamente às parcelas de débito demonstradas nas Tabelas 2 e 3, retro. 
1.138. Já em relação aos planos de incentivo conferidos à agência de publicidade por veículo de comunicação, conforme discriminado na Tabela 1, retro, considera-se improcedente o recurso, por se tratar de procedimento previsto nas normas de autorregulação do setor e posteriormente admitido pela própria Lei 12.232/2010, conforme as considerações feitas nos §§ 14 e 15. 
A possibilidade de novo enquadramento jurídico da conduta descrita no processo:
1.139. Quanto aos bônus de volume recebidos de fornecedores (que não veículos de comunicação) , o acórdão recorrido submeteu os fatos a um regime jurídico que não lhes era próprio, pois referidas vantagens não se enquadravam objetivamente no conceito adotado pelas normas que tratam do tema.
1.140. Não obstante o equívoco desse enquadramento, é certo que os fatos foram devidamente caracterizados no processo e claramente indicados aos responsáveis. Não há qualquer dúvida sobre o objeto do processo, consistente no recebimento, pela agência, de percentuais cobrados sobre o valor de operações demandadas pelo Banco do Brasil, tanto de veículos quanto de fornecedores que não eram veículos de comunicação. Esses últimos valores seriam de titularidade do próprio banco, por força de disposição contratual expressa, mas foram igualmente apropriados pela agência. 
1.141. Na instrução dos autos e no próprio recurso do MP/TCU esses fatos foram qualificados indistintamente como "bônus de volume" ou "planos de incentivo", sendo esse o enquadramento também considerado pelo Tribunal, no julgamento original do processo, ao subsumir a hipótese dos autos ao art. 18 da Lei 12.232/2010.
1.142. Ante a proposta de revisão do acórdão recorrido, para diferenciar as situações, torna-se pertinente examinar se a atribuição de nova qualificação jurídica aos fatos, nessa adiantada etapa do processo, configuraria ofensa aos princípios do contraditório e da ampla defesa. 
1.143. Entende-se que não. A revisão de entendimento é viável, pois, na hipótese dos autos, não há acréscimo de qualquer circunstância fática que não tivesse sido descrita no processo e da qual os responsáveis não puderam se defender.
1.144. Mesmo no direito penal, em que o ordenamento potencializa a proteção ao direito de defesa, a situação de novo enquadramento jurídico dos fatos é permitida, estando expressamente consagrada no art. 383 do CPP: "o juiz, sem modificar a descrição do fato contido na denúncia ou queixa, poderá atribuir-lhe definição jurídica diversa, ainda que, em consequência, tenha que aplicar pena mais grave". 
1.145. A regra de que a parte se defende dos fatos, e não da capitulação legal que lhes foi atribuída, é igualmente aplicável a outros ramos do direito. Como regra geral, portanto, as partes devem se preocupar em provar os fatos. A partir do que ficou provado, cabe ao juiz aplicar o direito, dando a solução jurídica que mais se ajusta ao caso concreto. 
1.146. O próprio julgamento da Ação Penal 470 é emblemático em evidenciar essa tese, pela semelhança com o desenvolvimento desta TCE:
	a)  na denúncia oferecida pelo Ministério Público Federal (capítulo III.2) , tal como na peça inaugural desta TCE, a conduta foi adequadamente descrita, atribuindo-se, no entanto, a denominação de "bônus de volume" à totalidade dos recebimentos em questão; 
	b)  na defesa perante o STF, assim como feito nesta TCE, os responsáveis invocaram o respaldo legal contido nas normas de autorregulação do setor publicitário e na própria Lei 12.232/2010, em seu art. 18;
	c)  no julgamento, o STF rejeitou essa qualificação jurídica dada pelas partes aos fatos, para assentar que o art. 18 da referida lei não abona a hipótese de planos de incentivo oriundos de fornecedores (e não de veículos) , conforme os excertos transcritos no § 15 e seguintes.
1.147. Também o TCU, como todo órgão julgador, não se vincula à interpretação dada ao direito pelas partes, aplicando-se ao processo de controle externo os clássicos aforismos latinos "iura novit curia" (o juiz conhece o direito) e "da mihi factum dabo tibi jus" (dá-me o fato e te darei o direito) .
1.148.  Trata-se de postulados rotineiramente aplicados por nossos tribunais, mesmo no campo da jurisdição civil, a evidenciar que, a partir dos fatos constantes do processo, cabe ao julgador definir a norma de direito que em sua avaliação melhor compõe o conflito, sem se vincular às opiniões jurídicas das partes. Como leciona o Desembargador Rui Portanova, "do fato dispõem as partes, mas do direito dispõe o Estado-juiz" (Princípios do Processo Civil. 6ª ed. Porto Alegre: Livraria do Advogado, 2005. p. 240) .
1.149.   Nesse sentido, veja-se o excerto da ementa do seguinte julgado proferido pelo STF:
6. O artigo 93 da CF não resta violado porquanto o juiz não está obrigado a julgar a questão posta a seu exame conforme o pleiteado pelas partes, podendo fazê-lo conforme o seu livre convencimento, utilizando-se dos fatos, provas, jurisprudência, aspectos pertinentes ao tema e da legislação que entender aplicável ao caso (iura novit curia) . (STF. AI 794759 AgR. Relator: Min. Luiz Fux) 
1.150.  O mesmo princípio foi utilizado na fundamentação de outro julgado, também do STF:
É indiscutível que a adstrição do juiz ao pedido da parte não envolve a vinculação ao fundamento legal invocado, que ao Juiz sempre cabe definir, atento ao princípio de que "jura novit curia", "dabi mihi factum, dabo tibi jus". (STF. RE 105.637/PE, Rel. Min. Rafael Mayer) .
1.151.  No STJ igualmente há várias decisões nessa mesma linha, como as seguintes, exemplificativamente:
	a)  "o tribunal não está adstrito aos fundamentos estampados pelas partes ou por juízos a quo, mas sim aos fatos apresentados" (STJ-1ª T., REsp887-881-EDcl. Grifou-se) ;
	b)  "não importa julgamento extra petita a adoção, pelo juiz, de fundamento legal diverso do invocado pela parte, sem modificar a causa de pedir. Aplicação do princípio "jura novit curia" (STJ-1ª T., REsp 746.622) ; 
	c)  "o fundamento jurídico do pedido constitui apenas uma proposta de enquadramento do fato ou ato à norma, não vinculando o juiz" (STJ-3ª T., REsp 819.568) .
1.152. Em suma, não há, nesta TCE, circunstância fática de que os responsáveis não puderam se defender no curso do processo, viabilizando-se, portanto, que no julgamento do recurso o Tribunal possa adotar, se entender adequado, solução jurídica diversa da que fundamentou o acórdão recorrido, ainda que esse novo enquadramento venha a agravar a situação dos responsáveis (sendo o agravamento possível, na hipótese, por se tratar de recurso interposto pelo MP/TCU, não se sujeitando, portanto, à proibição de reformatio in pejus) .
Reflexos do novo enquadramento sobre o exame da constitucionalidade da Lei 12.232/2010: 
1.153. O MP/TCU volta-se não só contra o art. 20 da Lei 12.232/2010, que determina a aplicação da lei aos contratos em execução e aos efeitos pendentes de contratos já encerrados, mas também contra o art. 18, que se refere à possibilidade de os veículos de comunicação instituir planos de incentivo em benefício das agências de publicidade. 
1.154. Entende-se que ambos os questionamentos já foram devidamente analisados nos autos. Como demonstrado anteriormente, o STF, no julgamento da AP 470, não se manifestou pela inconstitucionalidade do art. 18 da Lei 12.232/2010.
1.155. Do teor do acórdão, nota-se que as críticas que o Supremo Tribunal Federal dirigiu ao art. 20 da referida lei, quanto à aplicação retroativa da norma, não se estendeu de igual modo ao art. 18, que referendou a possibilidade (já prevista no sistema de autorregulação do setor) de instituição de planos de incentivo pelos veículos de comunicação.
1.156. Como revela a leitura dos excertos de votos já transcritos em item anterior desta instrução, o STF fez nítida distinção entre a parcela dos valores que se enquadravam no art. 18 da Lei 12.232/2010 e aqueles que se afastavam da previsão legal, com vistas a dar tratamento diferenciado a ambas as situações. A condenação proferida nos autos da AP 470 deveu-se não à invalidade do art. 18 da Lei 12.232/2010 em si, mas ao fato de que a conduta praticada em concreto pelos réus não se enquadrava no conceito legal ali definido. Dos trechos transcritos no § 15, evidencia-se que o próprio Relator foi categórico: "o art. 18 da Lei 12.232/2012 cuida de tema inteiramente distinto". 
1.157. O esforço argumentativo que se observou no julgamento da AP 470, para distinguir a conduta retratada no art. 18 da Lei 12.232/2010 e a que foi concretamente praticada pelos réus naquele processo (inclusive buscando quantificar uma e outra situação) só se explica ao se admitir que, pelo menos nesse primeiro contato com o tema, o STF optou por não afastar a presunção de constitucionalidade da lei, relativamente ao art. 18. 
1.158. Assim, permanece possível entender-se que o veículo de comunicação, no exercício da autonomia privada de que dispõe, pode instituir planos de incentivo em benefício de terceiros, como disposto no art. 18 da Lei 12.232/2010. 
1.159. O que o STF deixou claro, insista-se, foi que a expressiva maioria dos valores que estavam em discussão na AP 470 sob o rótulo de "bônus de volume" não se enquadrava na descrição típica contida na norma em questão - e exatamente por isso a norma não poderia ser invocada para afastar a caracterização do crime de peculato que se discutia naquela ação penal.
1.160. Por outro lado, também ficam prejudicadas as críticas do MP/TCU ao teor do art. 20 da Lei 12.232/2010, pois não é necessário, para o desfecho do processo, invocar-se a aplicação retroativa da referida lei aos contratos em exame, como já analisado no § 14, retro. 
1.161. Por esses fundamentos, e considerando que não está sendo acolhido o pedido formulado pelo MP/TCU, de declaração da inconstitucionalidade dos dispositivos legais mencionados, entende-se prejudicado o exame das críticas apresentadas pela DNA Propaganda Ltda. quanto à aplicação da Súmula 347 do STF. 
Prejuízo ao exame dos precedentes mencionados no recurso:
1.162. O MP/TCU também questiona o entendimento firmado no Acórdão 3233/2010-TCU-Plenário, notadamente quanto à manifestação do Ministro Marcos Vilaça, que concluiu pela validade da instituição dos planos de incentivo concedidos pelos veículos de comunicação. 
1.163. Os responsáveis, por sua vez, invocam esse mesmo precedente, em suas defesas, argumentando que o acórdão recorrido buscou amparo na orientação firmada pelo TCU naquela oportunidade e que esta TCE não seria o local apropriado para rediscutir a tese. 
1.164. Entende-se que a divergência fica adequadamente equacionada ao se fazer a distinção entre os planos de incentivo oriundos de veículo de comunicação e as bonificações concedidas por fornecedores de outra espécie. 
1.165. As conclusões do Acórdão 3233/2010-TCU-Plenário permanecem válidas no que se refere aos planos de incentivo instituídos por veículos de comunicação - tema do art. 18 da Lei 12.232/2010 - e foram observadas no ajuste do débito, como detalhado no § 16, retro.
1.166. Esse precedente, porém, não socorre aos responsáveis relativamente aos bônus de volume percebidos de outras espécies de fornecedores, incidentes sobre operações demandadas pela Administração e, em especial, em contratos que previam o repasse, para a Administração, de quaisquer vantagens dessa natureza. 
1.167. Em suma, as conclusões alcançadas nesta instrução convivem harmoniosamente com o decidido no Acórdão 3233/2010-TCU-Plenário. Ademais, as conclusões daquele processo não vinculam o julgamento desta TCE, de forma que a adoção de novo entendimento pelo Tribunal, em processo distinto, não implica violação da coisa julgada administrativa, ao contrário do afirmado pela DNA Propaganda Ltda., em suas contrarrazões. 
1.168. De igual modo, não aproveita aos responsáveis a referência feita ao Acórdão 638/2012-TCU-Plenário. Referida deliberação foi proferida em sede de TCE (trata-se, portanto, de entendimento relativo a caso concreto) , igualmente objeto de recurso pelo MP/TCU, interposto nos autos do TC Processo 020.081/2005-7, em análise nesta unidade técnica. 
VIII. A RESPONSABILIDADE DOS AGENTES 
Uma vez caracterizada a irregularidade da conduta, passa-se a examinar a responsabilidade atribuída aos agentes arrolados no processo. 
Responsabilidade da agência de publicidade:
1.169. A agência DNA Propaganda Ltda. celebrou os contratos com o Banco do Brasil e emitiu as notas fiscais relativas à cobrança das "bonificações" objeto desta TCE. A responsabilidade da referida agência não suscita maiores questionamentos, pois a emissão das notas fiscais e a apropriação dos correspondentes valores pela agência são fatos incontroversos nos autos (a discussão limitou-se à regularidade ou não dessa conduta) .  
Responsabilidade dos gestores:
1.170. Aos Srs. Renato Luiz Belineti Naegele, Henrique Pizzolato e Cláudio de Castro Vasconcelos foi atribuída a responsabilidade por não terem fiscalizado adequadamente a execução do contrato, o que viabilizou a apropriação indevida, pela agência, de valores que deveriam ter sido repassados ao Banco, por força das já mencionadas cláusulas contratuais.
1.171. O Sr. Renato Luiz Belineti Naegele não apresentou contrarrazões. Observa-se, dos autos, que ele ocupou a Diretoria de Marketing e Comunicação do Banco do Brasil em período que se estendeu de 7/6/1999 a 16/2/2003 (peça 3, p. 78) .
1.172. Quanto aos Srs. Henrique Pizzolato e Cláudio de Castro Vasconcelos, ambos buscam afastar sua responsabilidade, alegando que a fiscalização do contrato competiria a outra área do Banco do Brasil (à Diretoria de Logística) .
1.173. O argumento não procede. 
1.174. É certo que os responsáveis comprovam, em suas contrarrazões, que as normas internas do Banco do Brasil atribuiriam à Diretoria de Logística - e não à Diretoria de Marketing - a responsabilidade pela fiscalização dos contratos, em atenção ao princípio da segregação de funções. Mas esse fato não elide a responsabilidade dos gestores, porque prevalece o princípio da primazia da realidade, ou seja: importa a quem, concretamente, foi atribuída a responsabilidade pela fiscalização, mesmo que pelas normas do Banco a atribuição devesse ser de área diversa.
1.175. A cláusula décima segunda (peça 1, p. 16) do contrato assinado em 2000 pelo Sr. Renato Luiz Belineti Naegele previu que caberia ao "BANCO" (diretamente ou "por empresa por ele indicada") verificar o cumprimento das obrigações da "CONTRATADA", sem, no entanto, esclarecer exatamente qual unidade do Banco responderia por essa atribuição. 
1.176. Essa dubiedade, porém, foi suprimida em aditivo celebrado ainda em 2002, assinado pelo Sr. Cláudio de Castro Vasconcelos, na qualidade de Diretor de Marketing e Comunicação em exercício (peça 1, p. 25-26) . Na oportunidade foram promovidas alterações no ajuste, entre elas a definição de um "canal único e exclusivo" para o trato das "questões relativas ao serviço objeto deste contrato". 
1.177. Como efeito dessa alteração, introduziu-se no instrumento contratual uma definição mais precisa da interlocução do Banco do Brasil com a agência de publicidade. E essa definição mais precisa, ainda que feita a posterior, é elemento importante na interpretação do ajuste, no que atribuía genericamente ao "BANCO" diversas funções, entre elas a de acompanhamento e fiscalização. Com a alteração promovida, a responsabilidade da Diretoria de Marketing, como "canal único e exclusivo", foi bem realçada, como se nota do teor da alteração promovida:
c) ALTERAR a denominação do canal, único e exclusivo, para o encaminhamento de questões relativas ao serviço objeto deste Contrato: Diretoria de Marketing e Comunicação - Gerência de Propaganda e Gestão da Marca, situada no Edifício Sede III, 19° andar - Brasília (DF) - CEP 70.070-100 (peça 1, p. 26) 
1.178. No contrato de 2003, assinado pelo Sr. Henrique Pizzolato, o ajuste foi desde o início claramente expresso em atribuir a competência de fiscalização à própria Diretoria de Marketing. Veja-se o teor da seguinte cláusula: 
12.2 A fiscalização dos serviços será realizada diretamente pela Diretoria de Marketing e Comunicação do BANCO, ou por preposto devidamente credenciado, que terá poderes, entre outros, para notificar a CONTRATADA, por escrito, sobre as irregularidades ou falhas que porventura venham a ser encontradas na execução deste Contrato. (peça 1, p. 45) 
1.179. No âmbito da Diretoria de Marketing e Comunicação, essa atribuição foi compartilhada com a Gerência Executiva de Propaganda, como posteriormente expresso na distribuição interna de atribuições promovidas pela Ordem de Serviço 11/2004 (peça 3, p. 38) , que estabeleceu responsabilidades pela fiscalização dos contratos geridos por aquela diretoria.
1.180. Por força dessa ordem de serviço, foi atribuído ao Gerente Executivo de Propaganda, da Diretoria de Marketing (função exercida pelo Sr. Cláudio de Castro Vasconcelos, no período dos fatos, cf. peça 3, p. 36) , o "acompanhamento e fiscalização dos contratos com as agências de propaganda e publicidade".
1.181. Ambos os responsáveis - Henrique Pizzolato e Cláudio de Castro Vasconcelos - buscam desqualificar a referida ordem de serviço, alegando que as normas internas do Banco exigem a segregação de funções (a mesma unidade não poderia ser gestora e fiscal de um mesmo contrato) e que os signatários da mencionada ordem de serviço (todos vinculados à Diretoria de Marketing) não detinham competência para suprimir uma atribuição que era da Diretoria de Logística. 
1.182. Não assiste razão aos responsáveis. 
1.183. A uma, a Ordem de Serviço 11/2004 foi assinada por todos os integrantes do "Comitê de Administração" da Diretoria de Marketing, composto pelo Diretor e pelos vários gerentes subordinados àquela diretoria. Não é relevante que não tenha sido pessoalmente assinada pelo Sr. Henrique Pizzolato nem pelo Sr. Cláudio de Castro Vasconcelos, porquanto o foi por seus substitutos legais (o Diretor em exercício e o Gerente Executivo de Propaganda em exercício) e poderia ter sido revogada pelo titular, caso discordasse de seu teor. O teor desse documento, inclusive, foi disseminado no âmbito da Diretoria de Marketing, como evidencia o expressivo número de "cientes" apostos (peça 3, p. 38) . 
1.184. A duas, a ordem de serviço em questão foi apresentada à equipe de auditoria do Tribunal em atendimento à requisição de informações dirigida ao Presidente do Banco do Brasil (peça 1, p. 71) . A resposta à solicitação da equipe foi elaborada no âmbito da própria Diretoria de Marketing, e foi expressa: "conforme determinado pela Ordem de Serviço 11/2004, o Gerente Executivo de Propaganda ou substituto no exercício do cargo é o responsável pelo acompanhamento e fiscalização dos contratos com as agências de propaganda e publicidade" (peça 3, p. 36) . Portanto, a Presidência do Banco e a Diretoria de Marketing reafirmaram, ao Tribunal, o teor do referido documento.
1.185. Por fim, a Ordem de Serviço 11/2004 apenas corroborava o que já estava contido na Cláusula 12.2 do ajuste assinado pelo Sr. Henrique Pizzolato, a saber: "a fiscalização dos serviços será realizada diretamente pela Diretoria de Marketing e Comunicação" (peça 1, p. 45) .
1.186. Ambos os responsáveis, Srs. Henrique Pizzolato e Cláudio de Castro Vasconcelos, têm, assim, sua responsabilidade devidamente configurada nos autos, considerando-se a omissão do dever de acompanhamento e fiscalização do contrato, nos aspectos aqui discutidos. O Sr. Renato Luiz Belineti Naegele, por sua vez, sequer apresentou contrarrazões, deixando de se insurgir contra a responsabilidade que lhe foi atribuída nos autos.
CONCLUSÃO
O acórdão recorrido decidiu pelo afastamento do débito apurado nesta TCE, por entender, em síntese, que a conduta descrita nos autos se referia, em sua totalidade, à percepção de "bônus de volume" por agência de publicidade, prática essa viabilizada pela Lei 12.232/2010.
1.187. Como demonstrado no exame do recurso, essa conclusão não se aplica à totalidade dos fatos em discussão no processo, mas apenas aos incentivos concedidos por veículos de comunicação. Quanto aos bônus oriundos de fornecedores de outra espécie, a Lei 12.232/2010 e as normas de autorregulação do mercado publicitário não autorizam sua apropriação pelas agências.
1.188. Ao contrário, tal procedimento configura, na verdade, mecanismo utilizado para afastar a incidência das cláusulas contratuais que previam o repasse, ao Banco do Brasil, das vantagens oriundas de negociações que a agência efetuasse com os fornecedores. 
1.189. Propõe-se, assim, o provimento parcial do recurso interposto pelo MP/TCU, com o fim de condenar os responsáveis à devolução dos valores apurados nos autos, com as cominações legais, inclusive a incidência da multa prevista no art. 57 da Lei 8.443/1992, relativamente à parcela de bônus de volume recebidos de fornecedores que não os veículos de comunicação. 
1.190. Quanto ao fundamento da irregularidade das contas, entende-se que os fatos geradores do débito se enquadram na situação descrita no art. 16, III, "d", da Lei 8.443/1992 ("desfalque ou desvio de dinheiros, bens ou valores públicos") , tendo em vista a apropriação, pela agência de publicidade, de valores que eram de titularidade do Banco do Brasil. Observa-se, inclusive, que situação similar, objeto da Ação Penal 470, foi tipificada pelo STF como peculato - crime cuja descrição legal guarda correspondência com a hipótese prevista no citado dispositivo da Lei Orgânica do TCU.
1.191. Por fim, e à semelhança dos itens 9.3 e 9.4 do acórdão recorrido, propõe-se a ciência da deliberação ao Banco do Brasil S/A e a juntada de cópia às prestações de contas referentes aos exercícios de 2001 a 2005.
PROPOSTA DE ENCAMINHAMENTO
  Ante o exposto, submetem-se os autos à consideração superior, propondo-se:
a) conhecer do recurso de reconsideração interposto pelo MP/TCU contra o Acórdão 1716/2012-TCU-Plenário, com fundamento no art. 32, I, da Lei 8.443/1992, para, no mérito, considerá-lo parcialmente procedente, com vistas a: 
a.1)  excluir da quantificação do débito contida nos autos os valores abaixo discriminados, relativos a bônus de volume concedidos à agência DNA Propaganda Ltda. por veículo de comunicação, tendo em vista tratar-se de prática de mercado prevista no Anexo "C" das Normas Padrão da Atividade Publicitária, posteriormente admitida também pelo art. 18 da Lei 12.232/2010: 
	Data
	Valor
		Data
	Valor

	01/12/2003
	15.971,91 
		16/11/2004
	18.301,81 

	16/02/2004
	10.885,62 
		14/02/2005
	5.955,30 

	30/04/2004
	5.955,30 
		14/03/2005
	10.297,52 

	17/05/2004
	5.955,30 
		31/03/2005
	73.259,48 

	04/08/2004
	16.158,33 
		16/05/2005
	1.835,41 

	13/08/2004
	100.000,00 
		14/06/2005
	1.835,41 

	30/08/2004
	152.959,85 
		Total:
	419.371,24 

a.2)  considerar irregular a apropriação, pela agência de publicidade, de bônus de volume recebidos de outros fornecedores (que não veículos de comunicação) , acrescidos da comissão da agência, uma vez que tal procedimento não encontra amparo legal nem respaldo nas normas de autorregulação do mercado de publicidade, contrariando, ainda, as cláusulas 2.5.11 e 2.7.4.6 dos contratos firmados com o Banco do Brasil em 22/3/2000 e 23/9/2003, respectivamente, respondendo, ainda, os Srs. Renato Luiz Belineti Naegele, Henrique Pizzolato e Cláudio de Castro Vasconcelos pela omissão no dever de fiscalizar a execução dos contratos;
a.3)  julgar, com fundamento no art. 16, III, "d", da Lei nº 8443/92, irregulares as contas dos responsáveis abaixo referidos, condenando-os solidariamente em débito pelos valores discriminados, fixando-se o prazo de quinze dias (art. 214, III, "a" do RI-TCU) , a contar da notificação, para que comprovem, perante o Tribunal, o recolhimento da dívida aos cofres do Banco do Brasil S/A, atualizada monetariamente e acrescida de juros de mora, calculados a partir das datas indicadas até o efetivo recolhimento, na forma prevista na legislação em vigor:
	a.3.1)  Responsáveis solidários: Renato Luiz Belineti Naegele, Cláudio de Castro Vasconcelos e DNA Propaganda Ltda.: 
	Data
	Valor (R$) 

	15/5/2002
23/9/2002
24/9/2002
4/10/2002
15/10/2002
18/11/2002
2/12/2002
	27.264,63
233.634,09
50.999,18
54.777,06
84.272,40
434.862,33
208.448,69

	30/12/2002
		203.996,74
	
	a.3.2)  Responsáveis solidários: Henrique Pizzolato, Cláudio de Castro Vasconcelos e DNA Propaganda Ltda.: 
	Data
	Valor (R$) 
	Data
	Valor (R$) 

	31/3/2003
		19.090,32
		30/6/2004
		10.072,92
	
	30/5/2003
		57.704,75
		15/7/2004
		3.865,05
	
	15/8/2003
		14.046,22
		16/8/2004
		44.358,30
	
	1/9/2003
		156.702,60
		30/8/2004
		10.080,00
	
	30/9/2003
		1.512,86
		30/9/2004
		24.756,90
	
	22/10/2003
		242.217,97
		29/10/2004
		26.289,48
	
	3/11/2003
		82.175,69
		16/11/2004
		870.212,92
	
	1/12/2003
		300.267,82
		29/11/2004
		76.808,57
	
	20/1/2004
		264.894,00
		29/12/2004
		698,26
	
	30/1/2004
		207.733,51
		31/1/2005
		36.729,00
	
	30/3/2004
		1.470,00
		3/2/2005
		1.764,00
	
	30/4/2004
		3.386,17
		14/2/2005
		4.914,00
	
	15/6/2004
		19.397,62
		28/2/2005
		23.165,94
	
a.4) aplicar aos responsáveis DNA Propaganda Ltda., Renato Luiz Belineti Naegele, Henrique Pizzolato e Cláudio de Castro Vasconcelos, individualmente, a multa prevista nos arts. 19 e 57 da Lei 8.443/1992, a ser atualizada monetariamente na forma da legislação em vigor, fixando-lhes o prazo de quinze dias, a contar da notificação, para que comprovem, perante o Tribunal, o recolhimento da dívida aos cofres do Tesouro Nacional;
a.5) autorizar desde logo, a cobrança judicial das dívidas, caso não atendida a notificação (art. 28, II, da Lei 8.443/1992) ;
b)  encaminhar cópia da deliberação à Procuradoria da República no Distrito Federal, nos termos do art. 16, § 3°, da Lei 8.443/1992; 
c) determinar à SecexFazenda que promova a juntada de cópia da decisão às prestações de contas do Banco do Brasil S/A dos exercícios de 2001 a 2005 (TCs Processo 009.744/2002-0, Processo 014.060/2003-5, Processo 008.925/20048, Processo 014.194/2005-5 e Processo 017.329/2006-0) ; 
	d) dar ciência da deliberação ao Banco do Brasil S/A. 
4.	O MPTCU, neste ato representado pelo então Procurador-Geral Paulo Soares Bugarin, divergiu parcialmente da proposta de encaminhamento sugerida pela unidade técnica (peça 89) , conforme excerto da manifestação a seguir transcrita, verbis:
13. De início, é importante ressaltar que a denúncia apresentada pelo Ministério Público Federal constante nos autos da Ação Penal 470, na parte referente ao crime de peculato concernente a apropriação indevida de bônus de volume em contratos do Banco do Brasil, tomou por base os achados de auditoria realizada por este Tribunal (TC nº Processo 019.032/2005-0) , precisamente esta TCE. 
Consta na Ementa da Ação Penal 470, no ponto que interessa:
"CAPÍTULO III DA DENÚNCIA. SUBITEM III.2. PECULATO. DESVIO DE RECURSOS PERTENCENTES AO BANCO DO BRASIL, A TÍTULO DE 'BÔNUS DE VOLUME', APROPRIADOS PELA AGÊNCIA DE PUBLICIDADE CONTRATADA PELA INSTITUIÇÃO FINANCEIRA. COAUTORIA ENTRE O DIRETOR DE MARKETING DA ENTIDADE PÚBLICA E SÓCIOS DA AGÊNCIA DE PUBLICIDADE. DENÚNCIA JULGADA PROCEDENTE."
15. Veja-se que o responsável Henrique Pizzolato e os sócios da agência de publicidade DNA Propaganda foram condenados por peculato ao se apropriarem de valores que eram de titularidade do Banco do Brasil. No âmbito do TCU, tal conduta pode ser enquadrada na hipótese prevista no art. 16, III, d, da Lei nº 8.443/92, que trata de desfalque ou desvio de dinheiros, bens ou valores públicos. 
16. Assim, considero essencial para o deslinde da presente TCE a verificação dos reflexos do julgamento da Ação Penal 470 sobre as questões aqui tratadas. Para tanto, deve-se analisar qual o tratamento que o STF deu para o pagamento da bonificação de volume e a legalidade desse tipo de bonificação, assim como o entendimento da Corte Constitucional sobre a aplicação da Lei 12.232/2010 ao presente caso.
17. Como sabemos, prevalece em nosso ordenamento jurídico a regra geral de que as responsabilidades administrativa, civil e penal são cumulativas e, em princípio, independentes. Ou seja, por um mesmo fato, pode um agente público ser sancionado civil, penal e administrativamente, sem que com isso ocorra bis in idem.
18. Ocorre que, em casos onde se envolve a esfera penal, onde a culpa é aferida de forma mais restrita e rigorosa ante a natureza da punição que pode advir, o princípio da independência das instâncias é mitigado, havendo exceção ao citado princípio, dependendo do conteúdo da sentença penal. 
19. No âmbito civil, por exemplo, o art. 935 do CC/2002 prevê que a responsabilidade civil é independente da criminal, não se podendo questionar mais sobre a existência do fato, ou sobre quem seja o seu autor, quando estas questões se acharem decididas no juízo criminal.
20. Na esfera administrativa, o art. 126 da Lei nº 8.112/90 estabelece que a responsabilidade administrativa do servidor seja afastada em caso de absolvição criminal que negue a existência do fato ou sua autoria.
21.  Assim, observa-se que a absolvição penal pela negativa de autoria ou pela inexistência do fato interfere nas esferas administrativa e civil, o que não ocorre caso a absolvição se dê por insuficiência de provas, ausência de tipicidade ou de culpabilidade penal ou qualquer outro motivo.
22.  Da mesma forma, entendo que a condenação criminal, transitada em julgado, de um agente público por um fato que também constitua ilícito administrativo e que possa ensejar responsabilidade civil, deverá interferir nas esferas administrativa e civil, ensejando o reconhecimento da responsabilidade do agente nessas duas esferas.
23.  Esse é o magistério da doutrina, a exemplo de José dos Santos Carvalho Filho (in Manual de Direito Administrativo - 24ª ed. - 2011) , quando afirma que "Em se tratando de decisão penal condenatória por crime funcional, terá que haver sempre reflexo na esfera da Administração. Se o juiz reconheceu que o servidor praticou crime e este é conexo à função pública, a Administração não tem outra alternativa senão a de considerar a conduta como ilícito também administrativo". Com efeito, se o agente público é condenado pelo crime de peculato (art. 312, CP) terá implicitamente praticado um ilícito administrativo. 
24. Essa interpenetração entre as esferas penais, civis e administrativas prevista no nosso ordenamento jurídico objetiva a busca de decisões homogêneas e não contraditórias, que possam por em cheque a própria credibilidade do Estado.
III
25. Em sua instrução, o auditor da Serur abordou adequadamente a sistemática de remuneração das agências de publicidade. Essas formas de remuneração estão previstas nas normas que regulamentam o setor, especificamente na Lei nº 4.680/65, Decreto nº 57.690/66, Lei 12.232/2010 e Normas Padrão da Atividade Publicitária (NPAP) .
26.Em síntese, existem as seguintes formas de remuneração das agências:
	- Desconto padrão e "fees" - devidos quando houver veiculação. Trata-se de percentual referente à parte do preço cobrado pelo veículo de comunicação (20%) , repassado à agência. Quando definido em valor fixo, passa a denominar-se de "fees".
	- Comissões e honorários fixos - comissões (máximo de 15%) sobre o preço cobrado por fornecedores que não envolvem veiculação. 
	- Planos de incentivo ou bônus de volume: ocorre exclusivamente na relação com o veículo e não com os demais fornecedores; não decorre, como regra, de um vínculo contratual específico, nem das demandas de um cliente em particular, mas do volume global de demandas da agência em um determinado período de apuração, envolvendo os diferentes contratos dos diversos clientes da agência.
27.  Para o deslinde da presente TCE, faz-se necessário analisar uma das formas de remuneração das agências, qual seja, os planos de incentivo ou bônus de volume. Tal remuneração está expressamente prevista no art. 18 da Lei nº 12.232/2010, que restringe sua ocorrência à relação da agência com o veículo de comunicação:
"Art. 18. É facultativa a concessão de planos de incentivo por veículo de divulgação e sua aceitação por agência de propaganda, e os frutos deles resultantes constituem, para todos os fins de direito, receita própria da agência e não estão compreendidos na obrigação estabelecida no parágrafo único do art. 15 desta Lei."
28. Esse plano de incentivo constitui-se de valores pagos pelos veículos de comunicação às agências que são decorrentes do volume de serviços trazidos para o veículo de publicidade. Ou seja, estão relacionados a um volume total de clientes da agência que é levado ao veículo.
29.  Da análise dos fatos desta TCE, têm-se duas conclusões.
30.  A primeira, que coincide com a conclusão da Serur, é que parte dos valores retidos pela agência de publicidade DNA Propaganda, a título de bônus de volume, não está prevista normativamente, especificamente a parte referente a bônus de volume de serviços que não envolveram veiculação de publicidade. Tal fato redundou em débito de R$ 3.802.570,03.
31.  A outra conclusão a que se chega, e nesse ponto este representante do MP/TCU diverge da unidade técnica, é que os valores recebidos pretensamente a título de bônus de volume de serviços relacionados à veiculação, no valor de R$ 419.371,24, que, segundo a conclusão da Serur, estariam amparados pelas normas de regulamentação do setor, em verdade não se referem a plano de incentivo ou bônus de volume vinculado à veiculação, da forma como prevista na Lei 12.232/2010.
32. Essa afirmação baseia-se no fato de que os planos de incentivos são gerais e não estão vinculados a um cliente específico.
33.  O que restou comprovado, tanto nesta TCE quanto na Ação Penal 470, é que, no caso do Banco do Brasil, os valores recebidos pela DNA Propaganda eram especificamente vinculados ao Banco do Brasil. 
34.  As provas colhidas apontaram que o próprio Banco, diretamente por intermédio do responsável Henrique Pizzolato, negociava a compra do serviço de veiculação, sem a participação da DNA Propaganda. Foi o próprio responsável, Henrique Pizzolato, que admitiu em juízo a negociação direta com os veículos (trecho do depoimento às p. 712/713 do acórdão da AP 470) .
35. O Banco repassava à DNA o preço integral do serviço contratado, incluído o desconto negociado. Após retirar sua remuneração prevista em contrato (honorários ou desconto padrão de agência, conforme o caso) , a empresa emitia outra nota fiscal para receber do veículo de comunicação um percentual relativo ao serviço prestado pelo Banco do Brasil, que seria aquele desconto inicialmente negociado pelo responsável Henrique Pizzolato. 
36. Relembre-se que os contratos em exame previam que quaisquer descontos ou vantagens obtidas deveriam ser repassados ao Banco do Brasil, não podendo ser apropriados pelas agências, cf. cláusulas 2.5.11 (peça 1, p. 06) e 2.7.4.6 (peça 1, p. 32-33) .
37. A agência justificava esse percentual como bônus de volume ou plano de incentivo. 
38. Entretanto, os valores recebidos pela agência dos veículos de comunicação estavam diretamente vinculados ao Banco do Brasil, e não a um suposto volume total que englobaria outros clientes.
39. Por tais razões, diferentemente da Serur, entendo que o valor de R$ 419.371,24, relativo a supostos "bônus de volume" concedidos à agência DNA Propaganda Ltda. por veículo de comunicação, também constitui débito na presente TCE.
40. Como será visto adiante, a conclusão acima exposta é a mesma a que chegou o STF, quando a maioria de seus Ministros consideraram indevida a totalidade dos valores apropriados pela agência DNA Propaganda, inclusive os referentes a serviços de veículo de comunicação. 
IV
 A denúncia que originou a Ação Penal 470 apresentou como valor total do peculato R$ 2.923.686,15, sendo que R$ 419.411,27 correspondem a valores referentes a serviços de veiculação e R$ 2.504.274,88 correspondem a outros serviços. 
42. A Serur afirma que o STF efetivamente considerou irregular a apropriação, pela agência, de bônus de volume ou planos de incentivo concedidos por outras espécies de fornecedores que não os veículos de comunicação e que teria considerado legal a apropriação dos valores pela agência dos serviços atinentes à veiculação. Transcreve vários excertos de votos que confirmariam essa conclusão.
43. Entretanto, após leitura atenta dos votos dos Ministros sobre a matéria, afirmo, com as devidas vênias, que a conclusão da unidade técnica está equivocada.
44. Com efeito, somente três Ministros (Ministro Ricardo Lewandowski, Ministra Rosa Weber e Ministro Dias Toffoli) manifestaram o entendimento afirmado pela Serur, ou seja, excluíram do valor do peculato a quantia que se referia a veículos de comunicação.
45. Todos os demais oito Ministros do Supremo consideraram como indevida a totalidade dos valores apropriados pela agência, inclusive os referentes a serviços de veículo de comunicação.
46. A unidade técnica afirma que "o Ministério Público Federal manteve o pedido de condenação, por entender que a maior parte dos bônus de volume em discussão naquela ação penal (que, por sua vez, utilizou as evidências contidas nesta TCE) 'não se enquadram no conceito de bônus de volume', porque não eram provenientes de veículos de comunicação, e sim de fornecedores de outra espécie. Nas alegações finais, o MPF não insistiu na tese original, ou seja, não reafirmou que a totalidade dos recebimentos objeto deste processo seria ilícita, tal como fizera no oferecimento da denúncia (embora também não tenha expressamente aceitado a aludida distinção) ". (subitem 15.5 da instrução, peça 83, p. 18, sem negritos) .
47. Entretanto, conclusão diversa se extrai da leitura dos trechos do acórdão que mencionam as alegações finais do MPF.
48. Em verdade, nas alegações finais, o MPF manteve sim o pedido de condenação por peculato dos réus pela totalidade dos recebimentos objeto do processo, considerando ilícita sua retenção pela agência.
49. Os excertos citados pela unidade técnica no parágrafo 15.4 referem-se precisamente ao momento em que o MPF está apenas admitindo, para argumentar e posteriormente afastar, a tese defensiva de que o referido bônus seria uma remuneração devida à agência de publicidade, em razão do volume contratado com veículos de comunicação.
50. Em sequência, demonstra que, mesmo que fosse aceita a tese de que seriam lícitos os valores que tinham como objeto a veiculação de mídia, ainda assim, haveria peculato no restante dos valores referentes a outros fornecedores. 
51. Ao final, conclui que a totalidade dos valores em questão não se enquadram no conceito de BV, daí o pedido de condenação por peculato pelo total das verbas envolvidas.
52. Vejam-se, a respeito, os termos utilizados pelo MPF, transcritos pelo Relator no acórdão do STF (p. 223 do acórdão) :
"O Procurador-Geral da República afirma que 'As provas colhidas na instrução comprovaram a prática do crime de peculato por HENRIQUE PIZZOLATO, MARCOS VALÉRIO, CRISTIANO PAZ e RAMON HOLLERBACH, consistente no desvio do montante de R$ 2.923.686,15 referente ao denominado bônus de volume - BV'." (p. 45.231) .
53. Percebe-se, da manifestação da maioria dos Ministros do STF, que aquele Tribunal não reconheceu como legal a conduta do recebimento de bônus de volume pela agência de publicidade contratada pelo Banco do Brasil, sem o posterior repasse dessa vantagem ao Banco, inclusive no que se refere aos planos de incentivo concedidos por veículos de comunicação.
54. O Relator, Ministro Joaquim Barbosa aborda o assunto em seu voto a partir da p. 710 do acórdão - item III.2 da Denúncia. Considera que, no caso em questão, não se trata de pagamento de bônus de volume relacionados a "planos de incentivo" em serviços de veiculação. Assim argumenta o relator (destaques no original) :
" (...) era o Banco do Brasil, e não a agência de publicidade, quem negociava a compra da mídia. A agência apenas efetuava o pagamento, como informou o Sr. HENRIQUE PIZZOLATO em seu interrogatório judicial." (p. 715) .
"No caso agora em julgamento, cuida-se, exatamente, de vantagens obtidas em negociação de compra de mídia. Não há qualquer relação da verba desviada pela DNA Propaganda com eventual 'plano de incentivo'. Tanto é que as notas fiscais (Apenso 83) indicam que os bônus de volume de que a DNA Propaganda se apropriou estão expressamente relacionados ao Banco do Brasil, e não ao volume total de outros alegados clientes da DNA Propaganda, como sustentaram as defesas.
Assim, tendo em vista a abrangência do disposto na cláusula contratual entre a DNA Propaganda e o Banco do Brasil, a clareza da obrigação de devolução do bônus de volume, e o fato de todos os valores de bônus de volume de que a DNA Propaganda se apropriou pertencerem, expressamente, ao Banco do Brasil, houve, irrecusavelmente, crime de peculato na sua apropriação." (p. 716) 
"No caso de que agora se trata, todos os descontos de que a DNA Propaganda é acusada de ter se apropriado foram concedidos expressamente ao Banco do Brasil [40], como comprovam as notas fiscais juntadas aos autos e os laudos periciais elaborados sobre a matéria (Laudo 1870/2009, vol. 162, fls. 34.843/34.858) , não se referindo a alegados 'planos de mídia' que a agência de propaganda poderia ter firmado, nem calculado sobre o suposto 'volume total de clientes' da DNA. Relaciona-se, exclusivamente, aos serviços contratados pelo Banco do Brasil e, por isso, pertencem ao Banco do Brasil." (p. 717) 
"Assim, o Sr. HENRIQUE PIZZOLATO omitiu-se na fiscalização das atividades da agência DNA Propaganda, controlada por MARCOS VALÉRIO, CRISTIANO PAZ e RAMON HOLLERBACH, permitindo, dentre outras ilicitudes, que a agência se apropriasse de R$ 2.923.686,15, referentes a pagamentos de bonificação efetuados pelos fornecedores de serviços para o Banco do Brasil, no período de 31/03/2003 a 14/06/2005, durante a gestão de Henrique Pizzolato na Diretoria de Marketing do Banco do Brasil." (p. 729) 
"Conclui-se, assim, que CRISTIANO PAZ e RAMON HOLLERBACH participaram da atividade criminosa, consistente no desvio de recursos públicos da ordem de R$ 2.923.686,16, correspondentes aos bônus de volume pagos à DNA Propaganda por terceiros prestadores de serviços ao Banco do Brasil, com intuito de auferir vantagens financeiras ilícitas em detrimento do Banco do Brasil [54], nos termos do art. 29 do CP." (p. 734) .
55. No mesmo sentido, foi o entendimento do Ministro Luiz Fux:
"As provas dos autos demonstram, de forma inequívoca, que o 17º denunciado (Henrique Pizzolato) , em concurso de agentes com o 5º denunciado (Marcos Valério) , o 7º denunciado (Cristiano Paz) e o 6º denunciado (Ramon Hollerbach) , cometeu o delito de peculato, consubstanciado no desvio do montante de R$ 2.923.686,15 (dois milhões, novecentos e vinte e três mil, seiscentos e oitenta e seis reais e quinze centavos) pertencentes ao Banco do Brasil S.A., no período entre 31/03/2003 e 14/06/2005." (p. 1567) .
" (...) o caso sub judice não versou sobre 'planos de incentivo por veículo de divulgação', girando a discussão em torno das 'vantagens obtidas em negociação de compra de mídia diretamente ou por intermédio de agência de propaganda, incluídos os eventuais descontos e as bonificações na forma de tempo, espaço ou reaplicações que tenham sido concedidos pelo veículo de divulgação', valores que, nos termos do art. 15, parágrafo único, do mesmo diploma, 'pertencem ao contratante' - é dizer, ao Banco do Brasil S. A." (p. 1569) .
56. A Ministra Cármen Lúcia apresenta entendimento no mesmo sentido:
"63. É fato comprovado nos autos que a DNA Propaganda, contratada para prestação de serviços de publicidade, não repassou ao contratante, Banco do Brasil, R$ 2.923.686,15 (dois milhões, novecentos e vinte e três mil, seiscentos e oitenta e seis reais e quinze centavos) relativos ao Bônus de Volume. 
Não há dúvida sobre este ponto, tendo sido provado que a DNA recebeu aquele valor."  (p. 1823) .
"68. A prova testemunhal esclarece, pois, ser prática consolidada no mercado publicitário a destinação dos valores referentes ao bônus de volume à agência de publicidade e não à empresa contratante.
Quanto a este aspecto a matéria é incontroversa.
69. Entretanto, no caso dos autos, havia válida e expressa disposição do contrato assinado entre o Banco do Brasil e a DNA, segundo a qual competia à empresa de publicidade 'envidar esforços para obter as melhores condições nas negociações junto a terceiros e transferir, integralmente, ao Banco os descontos especiais (além dos normais, previstos em tabelas) , bonificações, reaplicações, prazos especiais de pagamento e outras vantagens' (fls. 48-49 do Apenso 83, Volume 1) ." (p. 1823) .
"71. De forma voluntária, objetiva e comprovada, Henrique Pizzolato não fiscalizou nem apurou, na execução do contrato, os descumprimentos das cláusulas ajustadas, permitindo que Marcos Valério, Ramon Hollerbach e Cristiano Paz se apropriassem, indevidamente, do valor de R$ 2.923.686,15 (dois milhões, novecentos e vinte e três mil, seiscentos e oitenta e seis reais e quinze centavos) referente ao bônus de volume obtido pela agência de publicidade DNA Propaganda." (p. 1823) .
57. O Ministro Cezar Peluso apresenta o seguinte entendimento sobre a obrigatoriedade de repasse ao Banco do Brasil de todas as vantagens auferidas pela DNA:
"Mas gostaria de, ainda aqui, tentar desfazer mais duas confusões. 
A primeira, em relação ao bônus de volume. Não discuto a definição precisa do que seja bônus de volume, porque não é relevante para o meu raciocínio. Só quero notar duas coisas importantes: uma, que o contrato era absolutamente claro sobre a obrigação da DNA de transferir integralmente ao Banco todas as vantagens que decorressem da execução negocial. Dispunha sobre isso: 'Envidar esforços para melhores condições nas negociações junto a terceiros e transferir integralmente ao banco os descontos - vejam como são termos de caráter geral - os descontos especiais, além dos normais previstos em tabela, bonificações, reaplicações, prazos especiais de pagamento - e, aqui sim - e outras vantagens', fossem elas quais fossem: bônus de volume, bônus sem volume, enfim tudo que fosse recebido como vantagem em decorrência da execução do contrato, por força dessa cláusula contratual, tinha que ser transferido ao Banco." (p. 2174) .
"As provas permitem afirmar que Henrique Pizzolato, mancomunado com os corréus Marcos Valério Fernandes de Souza, Cristiano de Mello Paz e Ramon Hollerbach Cardoso, praticou crime de peculato, desviando R$ 2.923.686,15, correspondentes aos 'BV - Bônus de Volume'." (p. 2231) .
58. O Ministro Gilmar Mendes apresenta entendimento no mesmo sentido:
"E neste simples cotejo, percebe-se que a empresa DNA, sob a rubrica de bonificação de volume auferia, na verdade, comissão sobre todas as relações comerciais que estabelecia para atender as demandas publicitárias do Banco (...) ." (p. 2375) .
"Segundo a defesa, a bonificação de volume está relacionada aos veículos de divulgação e tem seu pagamento baseado não no contrato, mas no volume (carteira de clientes) da agência. 
Não é, porém, o que se observa nos documentos fiscais apontados pelos peritos e técnicos do TCU. 
Ao revés, os documentos que instruem o processo administrativo (Apenso 83) comprovam, a meu ver, uma verdadeira fraude, um ardiloso e engendrado esquema para mascarar a apropriação dos recursos e que nada tinha a ver com a denominada bonificação de volume." (p. 2376) .
59. O Ministro Marco Aurélio apresenta o mesmo entendimento do Relator:
"Passo à questão relativa aos bônus. Se formos à cláusula do contrato, veremos que se previu a transferência ao Banco do Brasil de toda e qualquer vantagem que viesse a ser alcançada, fazendo-se alusão a descontos especiais, a descontos normais, a bonificações, a reaplicações, a vantagem decorrente de prazos especiais e - vem a cláusula em aberto - a toda e qualquer outra vantagem. 
Mas há mais, Presidente. Tem-se notícia e demonstração no processo de que o negócio quanto à veiculação de publicidade era fechado diretamente pelo Banco do Brasil, talvez em razão de alcançar o Banco do Brasil as vantagens que pudessem ser proporcionadas pelos veículos. 
Não tenho, Presidente, nesse contexto, como deixar de acompanhar o ministro relator, (...) ." (p. 2422) .
60. O Ministro Celso de Mello apresenta entendimento no mesmo sentido:
"Também entendo, Senhor Presidente, que o delito de peculato restou configurado nas diversas acusações penais formuladas contra os acusados, tal como exaustivamente o demonstrou, com apoio em dados probatórios inequívocos, o eminente Relator, cujas razões também adoto como fundamento deste meu voto." (p. 2447) .
61. O Ministro Ayres Brito apresenta o seguinte entendimento sobre a obrigatoriedade de devolução ao Banco do Brasil da remuneração a título de bônus de volume nos serviços de divulgação:
"Nessa contextura, compreende-se a declaração de Henrique Pizzolato, de que era o próprio BB, por sua diretoria de Marketing, quem negociava com o veículo de divulgação da propaganda. Ou seja: a negociação da compra do serviço de divulgação foi feita pelo próprio Banco. A reforçar, ainda uma vez, que, após o pagamento do referido serviço pela DNA Propaganda, a remuneração a título de bônus de volume era de ser restituída ao BB." (p. 2482) .
V
62. Entre os principais argumentos apresentados pelos responsáveis em suas alegações de defesa e nas contrarrazões ao presente recurso, encontra-se o que se refere à edição da Lei 12.232/2010, que teria regulamentado e legitimado os planos de incentivo oferecidos pelos veículos de divulgação. 
63. Com efeito, o débito desta TCE foi descaracterizado no acórdão recorrido sob o fundamento de que a citada Lei, em seu art. 18, teria respaldado a conduta inquinada neste processo, assim como previu no art. 20 a aplicação retroativa da norma aos efeitos pendentes de contratos já findos.
64. Em manifestação anterior nestes autos (peça 5, p 117) , defendi a posição de que seria inaplicável no presente caso concreto a incidência da Lei nº 12.232/2010, que alterou o ordenamento jurídico, indicando como receita própria das agências de publicidade os planos de incentivo concedidos por veículos de divulgação. Não somente porque o contrato foi formalizado e executado em data pretérita à edição do referido normativo legal, como também em face da existência de expressa cláusula contratual que destinava tal verba ao Banco do Brasil S/A.
65. Por ocasião do julgamento da ação penal 470, o Supremo Tribunal Federal também abordou a aplicabilidade da Lei nº 12.232/2010 aos mesmos fatos tratados nesta TCE, sendo que naquela corte constitucional tais fatos foram enquadrados como peculato.
66. Como visto, o STF, por maioria, considerou indevido o recebimento e não repasse ao Banco do Brasil dos valores recebidos a título de "bônus de volume", por considerar que tais verbas não poderiam assim ser enquadradas e por haver expressa disposição contratual disciplinando o repasse ao Banco.
67. Entretanto, os Ministros admitiram, apenas para argumentar e posteriormente rejeitar, a possibilidade de que os valores retidos poderiam ser referentes a planos de incentivo, disciplinados pela Lei nº 12.232/2010.
68. A conclusão foi que a citada Lei seria inaplicável, afirmando que a mesma jamais poderia retroagir para atingir ato jurídico perfeito, no caso o contrato, e, como tal, nenhuma lei posterior poderia alterá-lo. É o que se extrai do voto do Ministro Gilmar Mendes, quando comenta, inclusive, a decisão tomada pelo TCU no acórdão ora recorrido, no trecho a seguir transcrito:
"Segundo, admitida para argumentar, a existência de controvérsia jurídica sobre a legitimidade da bonificação de volume, agora solvida com a nova lei, sua vigência e eficácia não são hábeis a alterar a realidade dos fatos.
 (...) 
A DNA, mais uma vez reafirmo, diferentemente do que sustenta a defesa, não recebeu bonificação de volume, em que pese assim o tenha denominado, mas, efetivamente, cobrou comissão sobre todas as intermediações realizadas." (p. 2377) .
"Segundo se extrai da decisão [Acórdão 1716/2012-TCU-Plenário, ora recorrido], a mudança de entendimento do TCU, em síntese, advém da publicação da Lei nº 12.232/10.
Sobre este aspecto, ressalvou o Ministério Público junto ao TCU que a nova lei não se aplica ao caso, 'não somente porque o contrato foi formalizado e executado em data pretérita à edição do referido normativo legal, como também em face da existência de expressa cláusula contratual que destinava a verba ao Banco do Brasil S/A'.
Interpretou a relatora do processo, porém, invocando outro precedente daquele Tribunal, que o disposto no art. 20 da Lei nº 12.232/10 autoriza a aplicação da lei a fatos pretéritos.
Não obstante a flagrante inconstitucionalidade da regra, não consigo adequar aquela realidade factual (contrato celebrado, inclusive, extinto, sem olvidar o trânsito em julgado do Acórdão nº 1.876/2005) ao abrigo do preceito legal invocado que estranhamente contemplou 'os efeitos pendentes dos contratos já encerrados na data de sua publicação'." (p. 2378) .
69. O Ministro Joaquim Barbosa (Relator) assim se manifestou, ao afastar a possibilidade da Lei permitir a transferência de recursos oriundos de incentivos recebidos por agências de publicidade em decorrência de serviços de veiculação pagos com recursos públicos:
"Mas, mesmo que as negociações fossem da alçada da agência de publicidade, seria imperioso indagar: no sistema de direito público brasileiro, seria admissível a existência de uma lei que transferisse, ao particular-intermediador, além do pagamento previsto no contrato, descontos e outras vantagens que redundassem em significativa redução do montante de recursos públicos destinados à compra de um bem ou serviço?
É evidente que não.
No Brasil, o que é público não se transmuta em privado em razão de mera detenção transitória e precária por parte do particular.
Se a verba é pública e se destina à compra de determinado bem ou serviço, e se no final o fornecedor resolve cobrar quantia menor do que a prevista inicialmente, a diferença há de ser, necessariamente, restituída aos cofres públicos, e não apropriada pelo particular, que, no caso, foi um mero intermediador do pagamento. É o que decorre dos princípios imperativos da moralidade, da eficiência e da economicidade, que regem os atos da Administração Pública (artigos 37 e 70 da Constituição Federal) , e da obrigação de prestar contas, estabelecida no art. 70, caput e parágrafo único, da Constituição da República." (p. 717) .
"Se Vossa Excelência me permite, eu creio ter deixado consignado em meu voto o meu entendimento quanto a essa questão do bônus de volume.
Tanto o Tribunal de Contas da União quanto a defesa sustentaram a tese de que teria havido, neste caso, uma abolitio criminis, já que uma lei de 2010 teria deixado claro que o bônus de volume pertence às agências.
Eu entendo que essa lei não se aplica, ela não pode, de forma alguma, se aplicar à administração pública. Não pode se aplicar. Por quê? Porque a administração pública se rege pelo princípio da indisponibilidade." (p. 2453) .
70. O Ministro Ayres Britto (Presidente) , ao abordar a previsão de retroatividade da Lei 12.232/10, fez os seguintes comentários:
"Dito isto, o que me cabe agora é examinar a alegação defensiva de que a Lei 12.232/10 operou a descriminalização da conduta debitada aos acusados. Fazendo-o, começo pela anotação de que o TCU, no TC Processo 019.032/2005-0, ao decidir pela regularidade, com ressalvas, das contas sob exame, validou o entendimento de que a DNA propaganda não incorreu em ilegalidade ao deixar de repassar ao BB os valores recebidos sob o título de Bônus de Volume. Decisão assentada na idéia-força de que a Lei 12.232/2010 teve o condão de alcançar contratos firmados antes mesmo de sua vigência. 
A forma encontrada pelo TCU para equacionar a causa, para além de não vincular este nosso exame dos fatos, parece desconsiderar relevantes questões...".
 (...) 
A título de argumentação, averbo que, em linha de princípio, a previsão legal de desconsideração de cláusulas contratuais já pactuadas e executadas colide frontalmente com a previsão constitucional de que 'a lei não prejudicará o direito adquirido, o ato jurídico perfeito e a coisa julgada' (inciso XXXVI do art. 5º da CF) . Valendo lembrar que o STF, por reiteradas vezes, consignou que 'os contratos se submetem, quanto ao seu estatuto de regência, ao ordenamento normativo vigente à época de sua celebração. Mesmo os efeitos futuros oriundos de contratos anteriormente celebrados não se expõem ao domínio normativo de leis supervenientes.'  (AI 340709-AgR, relator ministro Celso de Mello) .
Essa forma de parametrar a discussão, além de privilegiar a garantia do ato jurídico perfeito, protege, ainda, outro valor de expresso assento constitucional. Refiro-me ao 'equilíbrio econômico do contrato', norma do no inciso XXI do art. 37 da CF." (p. 2483) .
 (...) 
"E ontem eu fiz uma leitura breve desse fato que me pareceu, mais do que esquisito, caricato - caricato naquele sentido tobiático, ou de Tobias Barreto, que o identificava com o baixo cômico -, porque essa Lei nº 12.232 teve por autor do respectivo projeto o eminente jurista, publicista José Eduardo Cardoso, atual Ministro da Justiça. É uma lei que dispõe sobre normas gerais para licitação e contratação, pela Administração Pública, de serviços de publicidade, prestados por intermédio de agências de propaganda, além de outras providências. A redação final do artigo 20 dessa Lei ficou assim:
'Art. 20. O disposto nesta Lei será aplicado subsidiariamente às empresas que possuem regulamento próprio de contratação, às licitações já abertas, aos contratos em fase de execução e aos efeitos pendentes dos contratos já encerrados na data de sua publicação.'
Ou seja, essa Lei, na sua redação final, por esse artigo 20, ela foi intencionalmente, ela foi maquinadamente redigida, nesse artigo 20, feita sob medida, para coonestar a situação destes de que estamos a falar. É o que me parece.
Agora, atentem os senhores Ministros - permitam-me solicitar essa atenção - para o projeto originário da pena, da lavra do Deputado, hoje Ministro da Justiça, José Eduardo Cardoso.
	'Art. 19 - O disposto nesta lei não será aplicado a licitações já abertas ou a contratos já aperfeiçoados na data da sua publicação.'
Eu vou reler a emenda que foi feita a esse dispositivo e que ganhou, afinal, esta redação:
	'Art. 20. O disposto nesta Lei será aplicado subsidiariamente às empresas que possuem regulamento próprio de contratação,' - e vem essa parte; é realmente desconsertante, muito mais do que surpreendente - 'às licitações já abertas, aos contratos em fase de execução e aos efeitos pendentes dos contratos já encerrados na data de sua publicação.'
Ou seja, é um atentado veemente, desabrido, escancarado, ao artigo 5º, XXXVI, da Constituição que fala do ato jurídico perfeito, da coisa julgada e do direito adquirido como figuras estelares, as três principais figuras do princípio da segurança jurídica, dispositivo que é uma verdadeira cláusula pétrea e que tem a força específica de se contrapor ao Poder Legislativo do Estado. É um tranco - permitam-me a coloquialidade da palavra - à função legislativa do Estado." (p. 2499/2500) .
71. Da mesma forma, tanto o Ministro Luiz Fux quanto o Ministro Cezar Peluso defendem a não aplicação da citada Lei, afirmando que a mesma jamais poderia retroagir para atingir ato jurídico perfeito, no caso o contrato, e, como tal, nenhuma lei posterior poderia alterá-lo.
72. Por fim, a Ministra Cármen Lúcia aborda a inaplicabilidade da Lei no seguinte trecho:
"73. Registre-se que a matéria relativa ao bônus de volume foi regulamentada pela Lei 12.232/2010, muitos anos após as práticas cuidadas neste processo.
 (...) 
Entretanto, essa norma é inaplicável ao caso concreto, por ser posterior aos fatos. Ademais, a norma impõe sem obrigar, pelo que as partes poderiam convencionar de modo diverso, como se deu no caso."  (p. 1834) .
VI
73. Com relação às considerações do recorrente sobre a inconstitucionalidade do art. 18, que se refere à possibilidade de os veículos de comunicação instituirem planos de incentivo em benefício das agências de publicidade, e do art. 20 da Lei nº 12.232/2010, que determina a aplicação da lei aos contratos em execução e aos efeitos pendentes de contratos já encerrados, acompanho o entendimento da Serur de que o Tribunal não deve se manifestar sobre a inconstitucionalidade dos citados dispositivos.
74. Como visto, ao analisar a questão, o STF não considerou inconstitucional a possibilidade de os veículos de comunicação instituir planos de incentivo em benefício das agências de publicidade, hipótese prevista no art. 18 da Lei nº 12.232/2010.
75. No caso concreto, apenas decidiu que o regime jurídico do plano de incentivo previsto na Lei nº 12.232/2010 ou mesmo nas Normas Padrão da Atividade Publicitária não era compatível com os valores recebidos pela agência de publicidade e não repassados ao Banco do Brasil. Por tal motivo, tal apropriação foi considerada peculato. E como afirma a unidade técnica:
"O esforço argumentativo que se observou no julgamento da AP 470, para distinguir a conduta retratada no art. 18 da Lei 12.232/2010 e a que foi concretamente praticada pelos réus naquele processo (inclusive buscando quantificar uma e outra situação) só se explica ao se admitir que, pelo menos nesse primeiro contato com o tema, o STF optou por não afastar a presunção de constitucionalidade da lei, relativamente ao art. 18."
76. Em relação ao art. 20, que prevê a retroatividade da lei, não obstante o MP/TCU considerar tal previsão incompatível com o nosso sistema jurídico, reforçado pelas severas críticas tecidas pelo STF anteriormente demonstradas, considero que para o desfecho da presente TCE tal questão mostra-se irrelevante, tendo em vista que a previsão de retroatividade não traz efeitos práticos pelo fato de que as situações previstas na Lei nº 12.232/2010 não se aplicam ao caso concreto analisado nesta TCE.
77. Quanto à responsabilidade dos agentes arrolados nesta TCE, o MP/TCU manifesta-se totalmente de acordo com as análises efetuadas pela unidade técnica, que fixou a responsabilidade solidária da agência DNA Propaganda Ltda. e dos gestores, Srs. Renato Luiz Belineti Naegele, Henrique Pizzolato e Cláudio de Castro Vasconcelos, por não terem fiscalizado adequadamente a execução do contrato, o que viabilizou a apropriação indevida, pela agência, de valores que deveriam ter sido repassados ao Banco, por força de cláusulas contratuais.
VII
78. Em vista de todo o exposto, ante os elementos constantes nos autos e divergindo parcialmente da Serur, este representante do MP/TCU, manifesta-se pelo provimento total do recurso interposto, com o fim de julgar irregulares as contas dos responsáveis arrolados nesta TCE, com fundamento no art. 16, III, d, da Lei nº 8.443/92, condenando-os solidariamente à devolução dos valores totais apurados nos autos (que incluem valores recebidos a título de "bônus de volume" tanto de veículos de comunicação quanto de outros fornecedores) , com as cominações legais, inclusive a incidência da multa prevista no art. 57 da Lei nº 8.443/92.
79. Por fim, registro a existência de outros três processos de TCE com idêntico objeto ao do presente (irregularidades em contratos de prestação de serviço de publicidade firmados pelo Banco do Brasil S.A. e pela Caixa Econômica Federal com agências de publicidade) , identificados a seguir, os quais também se encontram em fase recursal: 
	a) TC nº Processo 019.018/2005-0 (Banco do Brasil S.A.) , julgado pelo Acórdão 1715/2012-TCU-Plenário, contra o qual o MP/TCU, representado pelo Procurador Júlio Marcelo de Oliveira, interpôs recurso de reconsideração, conhecido pelo Ministro Relator José Jorge; 
	b) TC nº Processo 019.476/2005-6 (Banco do Brasil S.A.) , julgado pelo Acórdão 1342/2012-TCU-Plenário, contra o qual o MP/TCU, representado pelo Procurador Júlio Marcelo de Oliveira, interpôs recurso de reconsideração, conhecido pelo Ministro Relator José Múcio; 
	c) TC nº Processo 020.081/2005-7 (Caixa Econômica Federal) , julgado pelo Acórdão 638/2012-TCU-Plenário, contra o qual o MP/TCU, representado pelo Procurador Júlio Marcelo de Oliveira, interpôs recurso de revisão, conhecido pela Ministra Relatora Ana Arraes.
5.	A apresentação intempestiva das contrarrazões do Sr. Renato Luiz Belineti Naegele motivou a reanálise do tema pela Secretaria de Recursos (peça 114) , cuja manifestação, a seguir transcrita, contou com a anuência do titular daquela unidade (peça 115) :
INTRODUÇÃO e HISTÓRICO
1. A presente tomada de contas especial foi instaurada por força do Acórdão 1876/2005-TCU-Plenário (peça 3, p. 139) , em virtude de irregularidades detectadas em auditoria realizada no Banco do Brasil S/A e no Banco Popular do Brasil nas áreas de licitações e contratos de publicidade e propaganda e outras correlatas.
1.1. Nesta etapa processual, aprecia-se recurso de reconsideração (peça 21) interposto pelo MPTCU, representado pelo Procurador Júlio Marcelo de Oliveira, contra o Acórdão 1716/2012-TCU-Plenário (peça 11) , por meio do qual o Tribunal julgou as contas regulares com ressalva, entendendo, em síntese, ser possível o recebimento de bonificações de volume por fornecedores, sem repasse dessa vantagem ao Banco do Brasil, notadamente ante a superveniência da Lei 12.232/2010.
1.2. No recurso, o MP/TCU busca o julgamento pela irregularidade das contas dos Srs. Renato Luiz Belineti Naegele, Henrique Pizzolatto e Cláudio de Castro Vasconcelos, assim como a condenação desses agentes em débito, solidariamente com a empresa DNA Propaganda Ltda.
1.3. Previamente à instrução de mérito (peça 83) , foi conferida oportunidade aos responsáveis de contraditar o recurso, nos termos do art. 283 do Regimento Interno, conforme instrução de peça 38. 
1.4. Não obstante, mesmo devidamente assistido por advogado à época, o responsável Renato Luiz Belineti Naegele aguardou silente a instrução de mérito pela Serur (peça 83) e a emissão de parecer pelo MPTCU (peça 89) , para só então se manifestar nos autos, apresentando as razões de peça 110. 
1.5. Por determinação do Relator (Despacho de peça 111) , o processo foi restituído a esta Secretaria para que "analise a documentação em foco, em caráter complementar à sua instrução de mérito, restituindo a matéria a este gabinete via MPTCU".
1.6. Segue-se o exame complementar determinado pelo Relator. 
EXAME COMPLEMENTAR
Manifestação do Responsável
2.2. O ex-gestor alega, essencialmente, que não tinha o dever de fiscalizar o contrato, tendo em vista as seguintes considerações:
a) exerceu a função de Diretor na antiga Diretoria de Marketing e Comunicação do Banco do Brasil entre abril de 1999 a fevereiro de 2003. Conforme as instruções internas do banco, compiladas no chamado Livro de Instrução Codificado (LIC) , ao diretor de marketing "não competia fiscalizar e tampouco atestar a execução dos serviços referentes aos contratos inerentes à sua área". Tal atribuição, à época, competia à então Diretoria de Infraestrutura, sucedida pela Diretoria de Logística, conforme previsto no LIC 156-65-1-1 e no LIC 091.04.3.1 (cópias anexas) ;
b) a Lei 8.666/1993 prevê que o fiscal do contrato deve ser especialmente designado, "sendo que jamais o peticionante foi designado fiscal do contrato de publicidade tratado nestes autos";
c) o contrato em causa previa que a fiscalização caberia "ao Banco", sem esclarecer exatamente qual unidade do Banco responderia por essa atribuição (cf. Cláusula décima segunda, peça 1, p. 16) ; 
d) contratos posteriores assinados pelo Diretor que sucedeu o defendente (Henrique Pizzolato) , assim como a Ordem de Serviço 11/2004 (peça 83, item 23.10) , previam que a fiscalização dos contratos seria realizada pela própria Diretoria de Marketing, por meio de sua gerência executiva de propaganda. Tal situação, todavia, não se aplica ao defendente, que ocupou a Diretoria em período anterior. Assim, as evidências utilizadas para justificar a responsabilidade do Diretor de Marketing (quais sejam: contratos e ordem de serviço assinados por Henrique Pizzolato, atribuindo a fiscalização à referida diretoria) não se aplicam ao defendente, por retratarem eventos extemporâneos à sua gestão; 
e) os valores questionados no processo dizem respeito à relação entre a agência de publicidade contratada e as empresas subcontratadas, não tendo como atribuir aos gestores do banco "qualquer tipo de controle" dessa relação. Tais gestores não tiveram ciência da percepção dos valores qualificados como bônus de volume, nem acesso aos documentos que comprovavam a existência do procedimento, o que também reforça a impossibilidade de fiscalizar. Assim, caso se conclua que referidos valores devem ser devolvidos ao Banco, "a responsabilidade pelo débito deve ser atribuída tão somente à agência de publicidade que deu causa à irregularidade apontada nos autos e que eventualmente se beneficiou da situação, devendo por isso arcar exclusivamente com a responsabilidade".
ANÁLISE
3.1. O contrato celebrado pelo Banco do Brasil com a empresa DNA Propaganda Ltda. (peça 1, p. 2 e ss.) identificou claramente as partes em seu preâmbulo e, dali em diante, referiu-se genericamente a elas pelas expressões "Banco" e "Contratada". 
3.2. O contrato não pode ser interpretado abstraindo-se de seu preâmbulo, que deixava claro que o Banco do Brasil era representado, no ato, "pelo Superintendente Executivo da Unidade Estratégia, Marketing e Comunicação", ou seja, pelo defendente e pela área que ele chefiava.
3.3. Nesse contexto, e salvo alguma indicação expressa em contrário, é válido concluir que a área de marketing era a unidade do Banco a quem estavam sendo atribuídas as obrigações oriundas do ajuste. Tal premissa interpretativa é razoável e comumente empregada na análise de contratos em geral, sob pena de admitir-se no negócio jurídico (por ato do próprio defendente, que o assinou) uma ambiguidade de tal ordem que comprometeria a própria eficácia do negócio.
3.4. Veja-se, por exemplo, que toda contratação de terceiros realizada pela agência deveria ser submetida "à prévia e expressa anuência do BANCO" (Cláusula 2.5.6.1) . Como compreender que o contrato poderia ser fielmente executado se não se soubesse a que área do "Banco" a agência de publicidade deveria requerer tal anuência? 
3.5. De igual modo, a fiscalização da execução do contrato é essencial, notadamente ante o porte do contrato (orçamento de publicidade estimado em oitenta e cinco milhões de reais anuais, cf. Cláusula 5.1, posteriormente aditivado para cento e dezoito milhões de reais, cf. peça 1, p. 23, e depois para mais de cento e cinquenta milhões de reais, cf. peça 1, p. 28) . Não é razoável que uma diretoria do Banco assinasse um contrato desse porte, prevendo que a fiscalização caberia "ao Banco" e, posteriormente, quando chamada a responder pela ausência de fiscalização, simplesmente pudesse alegar que não ficou claro a que unidade do Banco o contrato se referia.
3.6. Além disso, era obrigação contratual da Agência (Cláusula 2.5.14) registrar em Relatório de Atendimento todas as reuniões e telefonemas de serviço que mantivesse com o Banco, "com o objetivo de tornar transparentes os entendimentos mantidos", devendo enviar tais relatórios ao Banco em até "dois dias úteis após a realização do contato". Como fazê-lo, se não se soubesse claramente a que unidade do "Banco" se referia essa cláusula?
3.7. É certo que os contratos posteriores passaram a ser mais precisos, referindo-se expressamente à unidade de marketing, em vez da denominação genérica "Banco", utilizada no contrato em exame. Neste contrato, porém, apesar de sua aparente imprecisão, não há como deixar de vincular tais atribuições à própria área de marketing, responsável pela avença.
3.8. Essa conclusão é reforçada pelo próprio ajuste, que previu cláusulas de disposições gerais, entre elas a Cláusula 19.3, que assim dispõe:
"19.3 O canal, único e exclusivo, para o encaminhamento de questões relativas ao serviço objeto deste Contrato é a Unidade Estratégia, Marketing e Comunicação - Gerência de Comunicação Mercadológica - Divisão de Publicidade, situada no Edifício Sede III - 19º andar Brasília (DF) - CEP 70070-100". (peça 1, p. 22. Grifou-se) 
3.9. Dadas as especificidades da contratação, o próprio responsável, ao celebrar o contrato em nome do Banco do Brasil, indicou sua unidade como o "canal único e exclusivo" para resolver questões relativas ao contrato (praxe, ademais, que foi mantida nos contratos subsequentes, em que a expressão genérica "Banco" foi substituída pela designação específica da Diretoria de Marketing) . 
3.10. Outra evidência a reforçar esse argumento refere-se à designação formal de fiscal do contrato, que, como o próprio responsável reconhece, era exigência legal. O único argumento apresentado pelo responsável é o de que "jamais o peticionante foi designado fiscal do contrato de publicidade tratado nestes autos". Mas quem foi designado? Ou melhor, a quem o responsável, na qualidade de diretor da área contratante, designou para fiscalizar o contrato, cujo orçamento estava na ordem da centena de milhões de reais anuais?
3.11. Por fim, afirma o responsável que os valores questionados no processo dizem respeito a uma relação entre a agência de publicidade contratada e as empresas subcontratadas, não tendo como atribuir aos gestores do banco "qualquer tipo de controle" dessa relação, já que tais gestores supostamente não tiveram ciência da percepção dos valores qualificados como bônus de volume, nem acesso aos documentos que comprovavam a existência de tal procedimento.
3.12. O argumento não merece prosperar. Realmente a verificação da regularidade de pagamentos efetuados a terceiros não constitui tarefa simples. Não obstante, a dificuldade foi potencializada, no caso concreto, pelo próprio gestor, ao celebrar contrato com escopo extremamente amplo e objetos não claramente definidos, valendo-se de agência de publicidade como intermediária da contratação de serviços de terceiros, e não apenas como executora de serviços de publicidade propriamente ditos.
3.13. A remuneração da agência, por sua vez, era constituída de honorários incidentes sobre fornecimentos e serviços prestados por terceiros, contratados pela própria agência em nome do Banco, sem haver nos autos qualquer evidência de uma fiscalização sobre esses vínculos, sobre os quais passou-se a aplicar, indevidamente, a mesma lógica de descontos padrão e incentivos que eram empregados nas relações da agência com os veículos de comunicação.  
3.14. Nesse contexto de condições propícias ao estabelecimento de um ambiente de baixa governança, caberia ao gestor, como formulador do ajuste e titular da área contratante, ter reforçado os mecanismos de avaliação e controle da execução contratual, implementando controles internos compatíveis com o nível de risco observado.
3.15. Ao contrário do que se esperava, contudo, o contrato sequer definiu claramente a responsabilidade pela fiscalização, nem houve a demonstração, no longo curso desta TCE, de que tenha ocorrido, por parte da Diretoria de Marketing, efetiva análise, avaliação e gestão dos riscos associados, embora tal área fosse "o canal, único e exclusivo, para o encaminhamento de questões relativas ao serviço objeto deste Contrato", conforme previsto em cláusula assinada pelo próprio responsável.
3.16. Como observado no voto do Acórdão 2034/2005-TCU-Plenário, proferido em caso análogo (contrato do Banco do Brasil com outra agência de publicidade) , na fiscalização do contrato o Banco poderia, inclusive, ter instado as gráficas e outros fornecedores "a confirmar a inexistência de desconto, a exemplo do procedimento adotado pela equipe de auditoria" do Tribunal. Ou seja, o procedimento que o Tribunal adotou na auditoria, para constatar a apropriação indevida de valores pela agência, em prejuízo do Banco, poderia ter sido implementado pelos próprios responsáveis, no exercício da fiscalização e acompanhamento que lhes competiam. O porte do contrato e o incremento de risco decorrente de sua má formulação justificariam plenamente essa cautela.
3.17. Em suma, conclui-se que o Sr. Renato Luiz Belineti Naegele teve sua responsabilidade devidamente configurada nos autos, considerando-se a omissão do dever de acompanhamento e fiscalização do contrato, conforme demonstrado ao longo do processo. 
PROPOSTA DE ENCAMINHAMENTO
Ante o exposto, submetem-se os autos à consideração superior, ratificando-se a proposta de encaminhamento contida na instrução de peça 83.
4.1.Nos termos do Despacho do Relator (peça 111) , os autos devem ser encaminhados ao MPTCU.
6.	Em nova manifestação, o mesmo representante do Parquet de Contas embora tenha ratificado sua posição anterior quanto à caracterização da irregularidade, modificou parcialmente seu entendimento sobre a responsabilidade dos agentes arrolados nesta tomada de contas especial, conforme excerto da manifestação a seguir transcrita (peça 119) :
17. Cabe registrar, inicialmente, que este representante do MP/TCU ratifica a posição externada no parecer anterior (peça 89) , no que se refere à caracterização da irregularidade, assim como reitero a divergência com a Serur quando entendi que o valor de R$ 419.371,24, relativo a supostos "bônus de volume" concedidos à agência DNA Propaganda Ltda. por veículo de comunicação, também constitui débito na presente TCE.
18. Entretanto, ante os novos elementos juntados aos autos, permito-me alterar parcialmente o entendimento inicial quanto à responsabilidade dos agentes arrolados nesta TCE. Refiro-me, especificamente, à fixação da responsabilidade do Sr. Renato Luiz Belineti Naegele. 
19. Os ex-gestores foram responsabilizados por terem se omitido do dever de fiscalizar o contrato de publicidade, deixando que a agência descumprisse cláusula contratual e se apropriasse indevidamente de descontos que deveriam ter sido repassados à instituição financeira, ocasionando prejuízos aos cofres da estatal.
20. Entendo que os responsáveis Srs. Henrique Pizzolato e Cláudio de Castro Vasconcelos têm sua responsabilidade devidamente configurada nos autos, considerando-se a omissão do dever de acompanhamento e fiscalização do contrato, nos aspectos aqui discutidos. 
21. Quanto ao Sr. Renato Luiz Belineti Naegele, considero que sua situação é diferenciada o suficiente para atenuar sua responsabilidade. 
22. O Sr. Renato Luiz Belineti Naegele alega que as evidências utilizadas para justificar a responsabilidade do Diretor de Marketing não se aplicam a ele, que esteve à frente da Diretoria de Marketing até fevereiro de 2003, antecedendo Henrique Pizzolato. Destaca não ter sido réu na Ação Penal 470 ou contemporâneo aos fatos tratados naquela ação e que sempre agiu com boa-fé no exercício das respectivas funções no Banco do Brasil.
23. Argumenta que não poderia ser responsabilizado pelos fatos em discussão, por ter antecedido Henrique Pizzolato, sem participar da assinatura dos contratos em que existiam as cláusulas que atribuíam a fiscalização dos ajustes à Diretoria de Marketing; além de não mais exercer a função quando da prolação da Ordem de Serviço nº 11/2004.
24. Com efeito, observa-se que ele ocupou a Diretoria de Marketing e Comunicação do Banco do Brasil em período que se estendeu de 07/06/1999 a 16/02/2003 (peça 1, p. 111) , sendo sucedido pelo Sr. Henrique Pizzolato.
25. Como demonstra a unidade técnica, somente nos contratos posteriores, já assinados pelo Sr. Henrique Pizzolato, ficou expressa a unidade responsável pela fiscalização do ajuste, atribuindo diretamente a fiscalização dos serviços à Diretoria de Marketing e Comunicação. Da mesma forma, no âmbito desta Diretoria, essa responsabilidade foi compartilhada com a Gerência Executiva de Propaganda (função exercida pelo Sr. Cláudio de Castro Vasconcelos, no período dos fatos - peça 1, p. 71) , e veio a ser também explicitamente previsto na distribuição interna de atribuições promovidas pela Ordem de Serviço nº 11/2004.
26. Assim, considerando que à época em que o Sr. Renato Luiz Belineti Naegele respondia pela Diretoria de Marketing existia, no mínimo, uma dubiedade sobre a quem caberia o acompanhamento e fiscalização dos contratos com as agências de propaganda e publicidade e que tais dúvidas foram aclaradas somente quando o Sr. Renato não mais exercia a função de Diretor de Marketing e Comunicação, considero que sua responsabilidade deva ser mitigada, devendo o Tribunal manter suas contas julgadas regulares com ressalva.
27. Em vista de todo o exposto, ante os elementos constantes nos autos e divergindo parcialmente da Serur, este representante do MP/TCU manifesta-se pelo provimento parcial do recurso interposto, com o fim de julgar irregulares as contas dos responsáveis Henrique Pizzolatto e Cláudio de Castro Vasconcelos, com fundamento no art. 16, inciso III, alínea d, da Lei 8.443/92, condenando-os solidariamente à devolução dos valores totais apurados nos autos (que incluem valores recebidos a título de "bônus de volume" tanto de veículos de comunicação quanto de outros fornecedores) , com as cominações legais, inclusive a incidência da multa prevista no art. 57 da Lei nº 8.443/92, negando-se provimento ao recurso em relação ao responsável Renato Luiz Belineti Naegele.
É o relatório.

Antônio Newton Soares de Matos (OAB/DF 22.998), Mabel Lima Tourinho (OAB/DF 16.486), Durval Amaral Santos Pace (OAB/SP 107.437), Paulo Gomes de Oliveira Filho (OAB/SP 30.453), Rogério Reis de Avelar (OAB/DF 4.337), Vilmon Malcorra Vilagran (OAB/DF 43.181), Kamill Santana Castro e Silva (OAB/MT 11.887-B).

Subprocurador-Geral Paulo Soares Bugarin.

RECURSO DE RECONSIDERAÇÃO EM CONTAS ORDINÁRIAS. AUSÊNCIA DE REPASSE AO CONTRATANTE DE DESCONTO OFERECIDO POR FORNECEDOR À AGÊNCIA CONTRATADA. REJEIÇÃO PELO SUPREMO TRIBUNAL FEDERAL DOS FUNDAMENTOS JURÍDICOS UTILIZADOS NO ACÓRDÃO A QUO. PROVIMENTO PARCIAL DO RECURSO PARA MODIFICAR O JULGAMENTO DAS CONTAS DOS GESTORES. AFASTAMENTO DA RESPONSABILIDADE DE UM DELES.

TOMADA DE CONTAS ESPECIAL (TCE)

Secretaria de Recursos (Serur).

Em exame, recurso de reconsideração interposto pelo Ministério Público junto ao TCU, na pessoa do Procurador Júlio Marcelo de Oliveira, contra o Acórdão 1716/2012-TCU-Plenário, por meio do qual o Tribunal julgou regulares com ressalva as contas especiais instauradas para apurar irregularidades em contratos de prestação de serviços de publicidade celebrados pelo Banco do Brasil S.A. com a agência DNA Propaganda Ltda., ocorridas nos exercícios de 2001 a 2005.
As irregularidades estão consubstanciadas na apropriação indébita de valores relativos aos bônus de volume - BV pela empresa DNA Propaganda Ltda., em discordância com a cláusula do contrato celebrado entre a Agência e o Banco do Brasil S/A; a inclusão, na base de cálculo dos honorários pagos à DNA Propaganda Ltda., das bonificações de volume recebidas indevidamente pela Agência; e a omissão, por parte dos gestores do Banco, dos deveres de acompanhamento e fiscalização do contrato firmado com a referida Agência, bem como do dever de supervisionar as atividades da Gerência-Executiva de Propaganda e da Agência, visto que não adotaram medidas de controle dos preços praticados no âmbito do contrato.
O acórdão recorrido entendeu, em síntese, ser possível o recebimento de bonificações de volume por agências de publicidade, sem repasse dessa vantagem ao Banco do Brasil, notadamente ante a superveniência da Lei 12.232/2010.
O MP/TCU busca a reconsideração do acórdão, para que as contas sejam julgadas irregulares, com imputação de débito e aplicação de multa aos seguintes responsáveis:
	a)	Renato Luiz Belineti Naegele (308.076.621-00) , ex-Diretor de Marketing e Comunicação do Banco do Brasil S/A;
	b)	Henrique Pizzolato (296.719.659-20) , ex-Diretor de Marketing e Comunicação do Banco do Brasil S/A;
	c)	Cláudio de Castro Vasconcelos (252.377.641-34) , ex-Gerente Executivo de Propaganda, subordinado à Diretoria de Marketing e Comunicação;
	d)	DNA Propaganda Ltda. (17.397.076/0001-03) .
Os referidos responsáveis foram notificados a contrarrazoar o recurso em exame, nos termos do art. 283 do Regimento Interno do TCU, tendo apresentado suas razões (peças 62, 63, 68 e 110) .
Após a análise dos argumentos recursais e contrarrazões apresentados, a Secretaria de Recursos (Serur) propôs o conhecimento do recurso para, no mérito, dar-lhe provimento parcial, com o intuito de condenar os responsáveis à devolução dos valores apurados nos autos, com as cominações legais, inclusive a incidência da multa prevista no art. 57 da Lei 8.443/1992, relativamente à parcela de bônus de volume recebidos de fornecedores, cuja natureza não seja de veículos de comunicação.
Para a unidade técnica, a conclusão do acórdão recorrido de que a percepção de bônus de volume por agência de publicidade estaria viabilizada pela Lei 12.232/2010 não se aplicaria à totalidade dos fatos em discussão no processo, mas apenas aos incentivos concedidos por veículos de comunicação. Quanto aos bônus oriundos de fornecedores de outra espécie, a Lei 12.232/2010 e as normas de autorregulação do mercado publicitário não autorizariam sua apropriação pelas agências.
Considerando a existência de bônus de duas espécies, a Serur quantificou novamente o débito, excluindo os bônus concedidos por veículos de comunicação (considerados legais) , permanecendo apenas os oriundos de fornecedores de outra espécie. Assim, o débito, cujo montante inicial era de R$ 4.221.941,27, seria reduzido para R$ 3.802.570,03, com a exclusão de R$ 419.371,24, relativos a bônus de volume concedidos à agência DNA Propaganda Ltda. por veículo de comunicação.
O MPTCU, neste ato representado pelo então Procurador-Geral Paulo Soares Bugarin, discordou parcialmente da unidade técnica, especialmente no que se refere à diminuição do débito.
Para tanto, entendeu o Parquet que os valores recebidos pela DNA Propaganda, no caso concreto, não se referiam a planos de incentivos gerais, não vinculados a um cliente específico, o que teria baseado a conclusão da unidade técnica, mas sim vinculados exclusivamente ao Banco do Brasil.
No que tange à responsabilização, também discordou o MPTCU parcialmente da unidade técnica, posicionando-se no sentido de que não há como responsabilizar o Sr. Renato Luiz Belineti Naegele, em relação aos fatos tratados nestes autos.
Feito esse breve histórico, passo ao exame de mérito do presente recurso.
I
De início, não acolho a alegação de intempestividade do recurso apontada pelos responsáveis Henrique Pizzolato (peça 62) e Cláudio de Castro Vasconcelos (peça 68) . Referidos gestores argumentaram que o recurso em exame teria sido interposto no último dia de prazo, mas às 18h55min, horário em que o expediente do serviço de protocolo do Tribunal de Contas da União já deveria estar encerrado.
Tal argumento decorre de equívoco interpretação das normas deste Tribunal. 
Por força do que dispõe o art. 2º da Portaria TCU 138/2008, com a redação dada pela Portaria TCU 141/2009, a Secretaria do TCU funcionará das 9 às 19 horas e o atendimento do protocolo externo ao público externo será realizado no horário das 10 às 18 horas. 
Ocorre que o protocolo externo, criado com o intuito de facilitar a protocolização de documentos no TCU, não excluiu a existência de um protocolo interno, como determina o art. 1º da Portaria TCU 151/2007, com a redação dada pela Portaria TCU 141/2009, verbis:
Art. 1º. O protocolo externo funcionará ao lado da entrada da garagem do edifício sede do TCU, no horário de atendimento externo ao Tribunal, de segunda a sexta-feira, sem prejuízo do funcionamento do protocolo interno. " (grifo nosso) 
Dessa forma, o advogado/interessado que intenta ingressar nas dependências do TCU para utilização do protocolo é impedido de fazê-lo após às 18 horas, mas os interessados/advogados que já se encontram nas dependências do TCU antes desse período estão autorizados a protocolizar seus documentos até o horário em que a secretaria deste Tribunal funciona, qual seja, 19 horas.
Assim, não há que se falar em intempestividade, até porque os prazos do TCU não são contados em horas, mas em dias.
Assim, ratifico o despacho exarado à peça 33 destes autos, e conheço do recurso de reconsideração interposto na peça 21, por atender aos requisitos de admissibilidade pertinentes.
II
No mérito, acompanho a proposta da unidade técnica de provimento ao presente recurso, com a ressalva feita pelo MPTCU, cuja análise incorporo às minhas razões de decidir, naquilo que não se contraponha às conclusões exaradas neste voto.
A decisão recorrida asseverou a regularidade da destinação do bônus de volume à agência de publicidade contratada pelo Banco do Brasil, notadamente por força do que dispôs a Lei 12.232/2010.
Pela mencionada norma legal, os descontos oferecidos à agência de publicidade em decorrência de planos de incentivo (bônus de volume vinculados ao valor global dos serviços contratados pela agência junto ao veículo para atender o conjunto de seus clientes) , bem como os demais descontos, não pertenceriam ao contratante e constituiriam receita própria da agência (cf. arts. 15 e 18) .
Referida legislação dispôs que tal orientação se aplicaria aos contratos em fase de execução e aos efeitos pendentes dos contratos já encerrados na data de sua publicação (art. 20) , o que incluiria o débito cobrado neste processo, conforme entendimento do referido acórdão. Com base nessa argumentação, as alegações de defesa foram acatadas e o débito afastado.
Não merecem prosperar as alegações relacionadas à constitucionalidade da Lei 12.232/2010 e à validade dos acórdãos do TCU que dispuseram sobre a matéria. O Tribunal tem competência para rever suas decisões, ainda mais quando se torna patente que foram fundamentadas em premissas não referendadas posteriormente pelo Supremo Tribunal Federal.
 Nem é necessário lançar mão da Súmula STF 347, uma vez que o próprio Supremo Tribunal Federal já se manifestou sobre a matéria, quando do julgamento da Ação Penal 470 (Mensalão) , em que foi apreciada questão análoga à tratada nestes autos: a ausência de repasse de bônus de volume à administração contratante.
As manifestações naquela ação foram contrárias à possibilidade de aplicar a Lei 12.232/2010 para, a posteriori, prejudicar o direito adquirido e o ato jurídico perfeito. No julgamento, prevaleceu entendimento pela irregularidade da apropriação, pela agência, de bônus e de vantagens obtidos junto a fornecedores, por contrariar expressamente cláusula contratual. 
A situação tratada neste processo, portanto, não se reduz a mera alteração de jurisprudência, uma vez que a decisão do STF considerou inconstitucional dispositivo da norma que serviu expressamente de fundamento para a decisão do TCU.  
A declaração do STF, ainda que incidental, afetou a validade da aplicação da norma, o que independe do caso concreto e se caracteriza como fato relevante para o desfecho do processo, com efetivo potencial de alterar a decisão recorrida. 
A questão referente à inconstitucionalidade do art. 20 da Lei 12.232/2010 foi detalhadamente analisada quando da apreciação do TC Processo 020.081/2005-7, que tratou de matéria semelhante à destes autos. Naquela ocasião, foi prolatado o Acórdão 2304/2015-TCU-Plenário, em cujo voto condutor a Relatora, Ministra Ana Arraes, acolheu as conclusões da Serur no sentido da necessidade de rever deliberação anterior fundamentada em lei considerada inconstitucional pelo STF, ainda que em controle difuso, conforme a jurisprudência do Superior Tribunal de Justiça:
Não podem ser desconsideradas as decisões do Plenário do STF que reconhecem a constitucionalidade ou a inconstitucionalidade de diploma normativo. Mesmo quando tomadas em controle difuso, são decisões de incontestável e natural vocação expansiva, com eficácia imediatamente vinculante para os demais tribunais, inclusive o STJ, e, no caso das decisões que reconhecem a inconstitucionalidade de lei ou ato normativo, com força de inibir a execução de sentenças judiciais contrárias, que se tornam inexigíveis (CPC, art. 741, parágrafo único; art. 475-L, § 1°) (STJ, 1ª T. REsp 819.850. DJU 19/6/2006) .
Além disso, eventual condenação criminal, transitada em julgado, de um agente público por um fato que também constitua ilícito administrativo e que possa ensejar responsabilidade civil, deverá interferir nas esferas administrativa e civil, ensejando o reconhecimento da responsabilidade do agente nessas duas esferas.
Essa interpenetração entre as esferas penais, civis e administrativas, prevista no nosso ordenamento jurídico, objetiva a busca de decisões homogêneas e não contraditórias, que possam assegurar a credibilidade do Estado. Com efeito, se o agente público é condenado pelo crime de peculato (art. 312, CP) terá implicitamente praticado um ilícito administrativo.
Portanto, a superveniência do pronunciamento do Supremo Tribunal Federal impõe a revisão, pelo TCU, dos acórdãos que tenham analisado idêntica questão.
III
No que se refere à alegada legitimidade da apropriação do bônus de volume pela agência de publicidade, também não procedem os argumentos dos gestores.
O acórdão guerreado tratou de indevidas bonificações de volume oriundas de doze fornecedores distintos, dos quais apenas a Três Editorial Ltda. poderia se qualificar como "veículo de comunicação", nos termos das NPAP, vez que resultaram de publicidades divulgadas em revistas (peça 1, p. 123 e 126) . Os demais eram fornecedores de outra espécie: Just Design Comércio Ltda.; Editora Gráficos Burti Ltda.; Stilgraf Artes Gráficas e Editora Ltda.; Laborprint Gráfica e Editora Ltda.; Pancrom Indústria Gráfica Ltda.; Kriativa Editora Gráfica Ltda.; Prommo7 Comunicações Ltda.; Agendas Pombo Lediberg Ltda.; Confetti Indústria e Comércio Ltda.; Icla S/A; Couro Impresso Comércio de Brindes Ltda.
A DNA recebeu - sem repassar ao BB - bonificações totais no valor de R$ 4.221.941,27 dos fornecedores acima mencionados, dos quais R$ 419.371,24, foram relativos a pagamentos efetuados pela Três Editorial Ltda.
A cláusula 2.5.11 do contrato celebrado entre o BB e a DNA incluía, entre as obrigações da contratada (peça 1, p. 6) : 
2.5.11 Envidar esforços para obter as melhores condições nas negociações junto a terceiros e transferir, integralmente, ao BANCO os descontos especiais (além dos normais, previstos em tabelas) , bonificações, reaplicações, prazos especiais de pagamento e outras vantagens;
Note-se que esse dispositivo era genérico e englobava inclusive bonificações. Pelo disposto na cláusula contratual, os descontos obtidos dos fornecedores deveriam ter sido repassados ao BB, o que não ocorreu.
As alegações apresentadas destacaram que não caberia repassar esse desconto ao BB porque, como bônus de volume ou plano de incentivo, esse desconto seria decorrente da quantidade de material produzido durante todo o ano para atender ao conjunto de clientes da agência.  Pelas normas do Conselho Executivo das Normas Padrão - CENP, posteriormente recepcionadas pela Lei 12.232/2010, os frutos decorrentes de planos de incentivo constituiriam receita própria da agência de propaganda. 
Essas alegações foram devidamente refutadas pelo Parquet de Contas, cuja argumentação, nesse ponto, adoto como minhas razões de decidir.
De plano, a aplicação retroativa da Lei 12.232/2010 deve ser afastada, ante a manifestação do STF já discutida. 
Com base no que foi decidido pelo Supremo Tribunal Federal, na Ação Penal 470, o MPTCU aduz que mesmo os incentivos recebidos pela DNA da Três Editorial Ltda. não se caracterizam como bônus de volume de veículo de comunicação, a que alude a referenciada Lei 12.232/2010.
Isso porque, os valores recebidos pela DNA Propaganda eram especificamente vinculados ao Banco do Brasil. Segundo as provas colhidas na aludida Ação Penal, o próprio Banco, diretamente por intermédio do responsável Henrique Pizzolato, negociava a compra do serviço de veiculação, sem a participação da DNA Propaganda. Foi o próprio responsável, Henrique Pizzolato, que admitiu em juízo a negociação direta com os veículos (trecho do depoimento às p. 712/713 do acórdão da AP 470) .
O Banco repassava à DNA o preço integral do serviço contratado, incluído o desconto negociado. Após retirar sua remuneração prevista em contrato (honorários ou desconto padrão de agência, conforme o caso) , a empresa emitia outra nota fiscal para receber do veículo de comunicação um percentual relativo ao serviço prestado pelo Banco do Brasil, que seria aquele desconto inicialmente negociado pelo responsável Henrique Pizzolato.
Embora a agência justificasse esse percentual como bônus de volume ou plano de incentivo, os valores recebidos pela agência dos veículos de comunicação estavam diretamente vinculados ao Banco do Brasil, e não a um suposto volume total que englobaria outros clientes.
O Parquet, com propriedade, evidenciou o equívoco da premissa adotada pela Serur para propor a redução do débito apurado. De fato, o STF, por maioria dos votos, diferentemente do que afirmou a unidade técnica especializada, considerou como indevida a totalidade dos valores apropriados pela DNA, inclusive os referentes a serviços de veículo de comunicação.
Sobre o tema, o relator do feito no STF, Ministro Joaquim Barbosa, afastou a natureza de bônus de volume relacionados a planos de incentivos em serviços de veiculação, dos valores percebidos pela agência, no caso concreto, como se vê da passagem a seguir transcrita do voto condutor do acórdão da Ação Penal 470 (item III.2 da Denúncia) , cujos destaques constam do original, verbis:
	" (...) era o Banco do Brasil, e não a agência de publicidade, quem negociava a compra da mídia. A agência apenas efetuava o pagamento, como informou o Sr. HENRIQUE PIZZOLATO em seu interrogatório judicial." (p. 715) .
	"No caso agora em julgamento, cuida-se, exatamente, de vantagens obtidas em negociação de compra de mídia. Não há qualquer relação da verba desviada pela DNA Propaganda com eventual 'plano de incentivo'. Tanto é que as notas fiscais (Apenso 83) indicam que os bônus de volume de que a DNA Propaganda se apropriou estão expressamente relacionados ao Banco do Brasil, e não ao volume total de outros alegados clientes da DNA Propaganda, como sustentaram as defesas.
	Assim, tendo em vista a abrangência do disposto na cláusula contratual entre a DNA Propaganda e o Banco do Brasil, a clareza da obrigação de devolução do bônus de volume, e o fato de todos os valores de bônus de volume de que a DNA Propaganda se apropriou pertencerem, expressamente, ao Banco do Brasil, houve, irrecusavelmente, crime de peculato na sua apropriação." (p. 716) 
	"No caso de que agora se trata, todos os descontos de que a DNA Propaganda é acusada de ter se apropriado foram concedidos expressamente ao Banco do Brasil [40], como comprovam as notas fiscais juntadas aos autos e os laudos periciais elaborados sobre a matéria (Laudo 1870/2009, vol. 162, fls. 34.843/34.858) , não se referindo a alegados 'planos de mídia' que a agência de propaganda poderia ter firmado, nem calculado sobre o suposto 'volume total de clientes' da DNA. Relaciona-se, exclusivamente, aos serviços contratados pelo Banco do Brasil e, por isso, pertencem ao Banco do Brasil." (p. 717) 
Assim, por ocasião do julgamento da Ação Penal 470, o Supremo Tribunal Federal também abordou a aplicabilidade da Lei 12.232/2010 aos mesmos fatos tratados nesta TCE e concluiu serem os mesmos enquadrados como peculato. Para tanto, considerou aquela corte constitucional que as verbas questionadas não poderiam ser enquadradas como "bônus de volume" e que haveria expressa disposição contratual disciplinando o repasse ao Banco do Brasil de quaisquer vantagens obtidas pela agência.
Dessa forma, acompanho o MPTCU e entendo que o valor de R$ 419.371,24, relativo aos valores concedidos à agência DNA Propaganda Ltda. por veículo de comunicação, também constitui débito na presente TCE.
Com relação às considerações do recorrente sobre a inconstitucionalidade do art. 18 da Lei 12.232/2010, acompanho os pronunciamentos precedentes no sentido de que o Tribunal não deve se manifestar sobre a inconstitucionalidade dos citados dispositivos.
O Supremo Tribunal Federal, ao analisar a questão, não considerou inconstitucional a possibilidade de os veículos de comunicação instituírem planos de incentivo em benefício das agências de publicidade, hipótese prevista no art. 18 da Lei 12.232/2010.
No caso concreto, apenas decidiu que o regime jurídico do plano de incentivo previsto na Lei 12.232/2010 ou mesmo nas Normas Padrão da Atividade Publicitária não era compatível com os valores recebidos pela agência de publicidade e não repassados ao Banco do Brasil. Por tal motivo, tal apropriação foi considerada peculato. E como afirma a unidade técnica:
"O esforço argumentativo que se observou no julgamento da AP 470, para distinguir a conduta retratada no art. 18 da Lei 12.232/2010 e a que foi concretamente praticada pelos réus naquele processo (inclusive buscando quantificar uma e outra situação) só se explica ao se admitir que, pelo menos nesse primeiro contato com o tema, o STF optou por não afastar a presunção de constitucionalidade da lei, relativamente ao art. 18."
Em relação ao art. 20, que prevê a retroatividade da lei, não obstante o MP/TCU considerar tal previsão incompatível com o nosso sistema jurídico, reforçado pelas severas críticas tecidas pelo STF no exame da Ação Penal 470, acompanho o Parquet quando considera irrelevante tal questão para o desfecho da presente TCE, tendo em vista que as situações previstas na Lei 12.232/2010 não se aplicam ao caso concreto analisado nesta TCE.
IV
Quanto à responsabilidade dos agentes arrolados nesta TCE, manifesto-me totalmente de acordo com as análises efetuadas pela unidade técnica, que fixou a responsabilidade solidária da agência DNA Propaganda Ltda. e dos gestores, Srs. Henrique Pizzolato e Cláudio de Castro Vasconcelos, por não terem fiscalizado adequadamente a execução do contrato, o que viabilizou a apropriação indevida, pela agência, de valores que deveriam ter sido repassados ao Banco, por força de cláusulas contratuais.
Os ex-gestores do BB alegaram, ainda, que não poderiam ser responsabilizados pela irregularidade tratada no acórdão recorrido, entre outras razões, porque: as normas do BB estabeleciam que as funções de contratação, administração e pagamento fossem desempenhadas por equipes distintas; o acompanhamento e fiscalização dos contratos de publicidade caberia à Diretoria de Logística; e os defendentes não usufruíram de qualquer benefício das importâncias questionadas.
Concordo com a unidade técnica, que refutou um a um os argumentos daqueles recorrentes. Ainda que as normas do BB pudessem dispor de outra forma, a realidade é que a responsabilidade pela fiscalização dos serviços em tela foi atribuída à área sob a supervisão da Diretoria de Marketing e há elementos suficientes nos autos para comprovar a efetiva participação dos responsáveis na gestão do contrato.
Além do mais, é irrelevante para a apreciação destes autos saber se os gestores usufruíram ou não de benefícios decorrentes da retenção dos valores dos descontos pela agência. A simples comprovação do dano aos cofres do BB é suficiente para o julgamento pela irregularidade das contas, condenação em débito e aplicação da multa prevista no art. 57 da Lei Orgânica do TCU.
Quanto ao Sr. Renato Luiz Belineti Naegele, acompanho a proposta do MPTCU de afastar sua responsabilidade pelos danos apurados nestes autos, haja vista que a situação do referido gestor se diferencia substancialmente em relação aos demais responsáveis dos autos.
Conforme bem assinalou o MP/TCU, os ex-gestores estão sendo responsabilizados por terem se omitido do dever de fiscalizar o contrato de publicidade, deixando que a agência descumprisse cláusula contratual e se apropriasse indevidamente de descontos que deveriam ter sido repassados à instituição financeira, ocasionando prejuízos aos cofres da estatal.
Ocorre que, durante a época em que o Sr. Renato Naegele ocupava a Diretoria de Marketing e Comunicação do Banco do Brasil (07/6/1999 a 16/2/2003, peça 1, p. 111) inexistiam nos contratos firmados cláusulas que atribuíssem explicitamente àquela diretoria o encargo de fiscalizar os ajustes em questão. 
Como asseverou a unidade técnica, somente nos contratos posteriores, já assinados pelo Sr. Henrique Pizzolato, ficou expressa a unidade responsável pela fiscalização do ajuste, atribuindo diretamente a fiscalização dos serviços à Diretoria de Marketing e Comunicação. Da mesma forma, no âmbito desta Diretoria, essa responsabilidade foi compartilhada com a Gerência Executiva de Propaganda (função exercida pelo Sr. Cláudio de Castro Vasconcelos, no período dos fatos - peça 1, p. 71) , e veio a ser também explicitamente prevista na distribuição interna de atribuições promovidas pela Ordem de Serviço 11/2004.
Assim, considerando que à época em que o Sr. Renato Luiz Belineti Naegele respondia pela Diretoria de Marketing existia, no mínimo, uma dubiedade sobre a quem caberia o acompanhamento e fiscalização dos contratos com as agências de propaganda e publicidade e que tais dúvidas foram aclaradas somente quando o Sr. Renato não mais exercia a função de Diretor de Marketing e Comunicação, acompanho o Parquet quando conclui que a responsabilidade do referido gestor deva ser mitigada, devendo o Tribunal manter suas contas julgadas regulares com ressalva.
	Por todo o exposto, acolho os pareceres da unidade técnica e do MP/TCU, com os ajustes que aqui destaquei, e VOTO por que o Tribunal adote a deliberação que ora submeto à consideração deste Colegiado.
TCU, Sala das Sessões Ministro Luciano Brandão Alves de Souza, em 16 de abril de 2019.
Ministro VITAL DO RÊGO 
Relator